# Alkoholid

## Teooria

Primaarsel alkoholil on hüdroksüülrühm süsiniku küljes, mis on seotud
ainult ühe süsinikuga.

Naatrium on vesinikust tegusam ja lükkab vesiniku välja võttes viimase
positsiooni endale.

## Eesmärgid

Oskus tekitada

1.  vaskglütseraadi,

2.  alkoholist aldehüüdi ja karboksüülhapet,

3.  naatriumetoksiidi.

## Töövahendid

1.  Kuus katseklaasi, et nendesse lahuseid tekitada.

2.  Katseklaaside alus, et ei peaks katseklaasi kogu aeg käega hoidma.

3.  Keeduklaas, et sellest etanooli mõõta.

4.  Spaatel naatriumi urgitsemiseks ja lõikamiseks.

5.  Majapidamispaber, et sinna õline naatriumitükk heita.

## Ained

1.  $\qty{5}{\percent}$ $\ce{CuSO4}$.

2.  $\qty{5}{\percent}$ $\ce{NaOH}$.

3.  Etanool.

4.  Glütserool.

5.  Butanool.

6.  $\qty{5}{\percent}$ $\ce{K2Cr2O7}$.

7.  Kontsentreeritud $\ce{H2SO4}$.

8.  Naatrium.

## Töö käik

Töö sooritasin marjuga, kes segas kokku vasksulfaadi ja
naatriumhüdroksiidi ning loksutas ja kes toimetas ka kaaliumkromaadiga,
mõõtis samuti etanooli, ning karl salumetsaga, kes jaotas vasksulfaadi
ja naatriumhüdroksiidi segu kahte katseklaasi, toimetas tõmbekapis ja
möllas naatriumiga, 2022. a viiendas oktoobripäevas.

Töö osad:

1.  Katseklaasi valasime $\qty{1}{\ml}$ $\num{5}$-$\unit{\percent}$ $\ce{CuSO4}$ lahust.

2.  Lisasime $\qty{1}{\ml}$ $\num{5}$-$\unit{\percent}$ $\ce{NaOH}$ lahust. Tekib kahvatusinine mahukas
    $\ce{Cu(OH)2}$ sade.

3.  Katseklaasi sisu loksutasime.

4.  Jagasime katseklaasi sisu kahte tühja katseklaasi.

5.  Punktis 4 täidetud ühte katseklaasi lisasime viis tilka etanooli.

6.  Punktis 4 täidetud ühte katseklaasi, kuhu polnud lisatud etanooli,
    lisasime viis tilka glütserooli.

7.  Tühja katseklaasi pipeteerisime $\qty{1}{\ml}$ etanooli.

8.  Tühja katseklaasi pipeteerisime $\qty{1}{\ml}$ butanooli.

9.  Sammul 7 mainitud katseklaasi lisasime veidi $\num{5}$-$\unit{\percent}$ $\ce{NaOH}$ $\ce{K2Cr2O7}$
    vesilahust.

10. Sammul 8 mainitud katseklaasi lisasime veidi $\num{5}$-$\unit{\percent}$ $\ce{NaOH}$ $\ce{K2Cr2O7}$
    vesilahust.

11. Sammul 7 mainitud katseklaasi lisasime tõmbekapis mõne tilga
    kontsentreeritud $\ce{H2SO4}$.

12. Sammul 8 mainitud katseklaasi lisasime tõmbekapis mõne tilga
    kontsentreeritud $\ce{H2SO4}$.

13. Keeduklaasi valasime etanooli.

14. Keeduklaasist mõõtsime pipetiga $\qty{3}{\ml}$ etanooli tühja katseklaasi.

15. Asetasime sammul 14 mainitud katseklaasi väikese tüki (väikse
    hernetera suurune) metallilist naatriumit. NB! Vältida vee sattumist
    kontakti naatriumiga!

## Tulemused

Vahetult pärast naatriumitüki lisamist etanooli tekkisid mullid ja segu
meenutas *Kellukest*. Peagi tõusis põhja vajunud naatriumitükk heljuma
ja seejärel ujuma ning näha oli ka lenduvat vesinikku (joonis
\@ref(fig:na-in-ethanol) leheküljel
`r render_pageref(reference = "fig:na-in-ethanol")`).

```{r label = "na-in-ethanol", echo=FALSE, fig.cap = "Naatrium ägedalt reageerimas etanooliga. Auruna eraldub vesinik.", out.height = "90%"}
include_external_graphics("rmd/6/6-na.png")

```

Püstitatud eesmärgid saavutasime.

## Ülesanded

### Ülesanne 24

#### Püstitus

Millises katseklaasis toimus värvuse muutus? Miks? Kirjuta vastav reaktsioonivõrrand.

#### Lahendus

Glütserool muutis lahuse tumedamaks (joonised
\@ref(fig:dropping-glycerol) leheküljel
`r render_pageref(reference = "fig:dropping-glycerol")` ja
\@ref(fig:influence-of-glycerol) leheküljel
`r render_pageref(reference = "fig:influence-of-glycerol")`).

```{r label = "dropping-glycerol", echo=FALSE, fig.cap = "Glütserooli tilgutamine vasksulfaadi ja naatriumhüdroksiidi lahusesse."}
include_external_graphics("rmd/6/6-glütserooli-tilgutamine.png")

```

```{r label = "influence-of-glycerol", echo=FALSE, fig.cap = "Glütserool muutis lahuse tumedamaks. Paremal on vasksulfaadi ja naatriumhüdroksiidi lahus etanooliga."}
include_external_graphics("rmd/6/6-glütserooliga-etanooliga.png")

```

Glütserooli ja vask(II)hüdroksiidi reageerimisel peaks tekkima vaskglütseraat (valem \@ref(eq:copper-glycerate) leheküljel `r render_pageref(reference = "eq:copper-glycerate")`). Ometi, kui püüda koostada reaktsioonivõrrand sellisel kujul vaskglütseraadiga, milles on kaks topeltsidemega hapniku aatomit, on liigne väljakutse seda tasakaalu saada.

```{=tex}
\begin{align}
\chemfig{H-[:30]O-[:-30]-[:30](-[:90]O-[:150]H)-[:-30](=[:-90]O)-[:30]O(-[:90]H)-[:-30,,,,dash pattern=on 1pt off 1pt]Cu-[:30,,,,dash pattern=on 1pt off 1pt]O(-[:90]H)-[:-30](=[:-90]O)-[:30](-[:90]O-[:30]H)-[:-30]-[:30]O-[:-30]H} `r render_with_emojis(text = "((ref:pubchem-copper))")`.
(\#eq:copper-glycerate)
\end{align}

```

õpetaja tahvlile kirjutatud avaldis ei ole võrrand, sest aatomite arv reaktiivide ja saaduste seas ei ole võrdne (joonis
\@ref(fig:teacher-s-complex-salt) leheküljel
`r render_pageref(reference = "fig:teacher-s-complex-salt")`). Leidsin ka kaks veakohta, mille kordategemisel on tasakaal olemas. Võrrandit vaskglütseraadi saamiseks esitatakse väga vähestes kohtades. Ainus minu leitud andmeallikas, kus oli esitatud vähemalt võrrand, on `r render_with_emojis(text = "(ref:Cu-II-glycerate)")` ning see on käesolevas teoses võrrand \@ref(eq:producing-Cu-II-glycerate) leheküljel `r render_pageref(reference = "eq:producing-Cu-II-glycerate")`. Seega, kui õpetaja eemaldanuks ühe süsiniku 1,2,3-propaantriooli süsiniku küljest ühe liigse vesiniku ja duubeldanuks veemolekulide arvu, saavutanuks ta mingil määral tasakaalu, kuid vask(II)hüdroksiid on tal märgitud katalüsaatoriks, mistõttu ei tohiks saaduste seas vaske üldse olla, kuid ometi see on märgitud kõikide nelja kovalentse sidemega. `r render_with_emojis(text = "(ref:a2022-list)")` esitab vasesoolade loendi ja selles ei ole vaskglütseraati.

```{r label = "teacher-s-complex-salt", echo=FALSE, fig.cap = "õpetaja kirjutatud reaktsiooniskeem vaskglütseraadi tootmiseks. Tegemist on tõhusa õppematerjaliga, sest võimaldab õpilastel leida viis viga."}
include_external_graphics("rmd/6/6-õpetaja-komplekssool.png")

```

```{=tex}
\begin{align}
2 \underbrace{\chemfig{HO-[:30]-[:-30](-[:-90]OH)-[:30]-[:-30]OH}}_\text{1,2,3-propaantriool `r render_with_emojis(text = "((ref:haynes-2014-crc), p. 3-285)")`}+ \underbrace{\ce{Cu(OH)2}}_\text{vaskhüdroksiid} \ce{->}\\
	  \underbrace{\chemfig{H-[:180]O-[:180]-[:-90](-[:-90]-O(-[:30,,,,dash pattern=on 1pt off 1pt])-[:-90]H)-O-[:-30]Cu-[:-30]O-(-[:90]-[:180]O(-[:-150,,,,dash pattern=on 1pt off 1pt])-[:90]H)-[:-90]-[:180]O-[:180]H}}_\text{vask(II)glütseraat} + 2 \ce{H2O}.
(\#eq:producing-Cu-II-glycerate)
\end{align}

```

`r render_with_emojis(text = "(ref:obtaining), 1:13")` selgitab, miks 1,2,3-propaantriooliga katseklaasis toimus värvuse muutus: Vask(II)hüdroksiid reageerib alkoholiga, milles on kahe naabersüsiniku külge ühendatud hüdroksüülrühm, ja ei reageeri alkoholiga, milles ei ole.

### Ülesanne 25

#### Püstitus

Millist värvuse muutust täheldad?

#### Lahendus

$\ce{K2Cr2O7}$ lisamise mõjul muutus etanool *Fanta*-sarnaseks, butanool
hakkas meenutaba filtreeritud õunamahla (joonised
\@ref(fig:dropping-k2cr2o7) leheküljel
`r render_pageref(reference = "fig:dropping-k2cr2o7")` ja
\@ref(fig:k2cr2o7-in-alcohol) leheküljel
`r render_pageref(reference = "fig:k2cr2o7-in-alcohol")`).

```{r label = "dropping-k2cr2o7", echo=FALSE, fig.cap = "Hetk enne kaaliumkromaadi tilga langemist butanooli. Vasemal on etanool juba osaliselt kaaliumkromaadiga segunenud."}
include_external_graphics("rmd/6/6-k2cr2o7-butanooli.png")

```

```{r label = "k2cr2o7-in-alcohol", echo=FALSE, fig.cap = "Kaaliumkromaadi mõjul värvus etanool *Fanta*-sarnaseks (vasakul) ja butanool filtreeritud õunamahla sarnaseks (paremal)."}
include_external_graphics("rmd/6/6-k2cr2o7-alkoholides.png")

```

Väävelhappe mõjul värvus etanoolisegu roheliseks, butanoolisegu siniseks
(joonis \@ref(fig:h2so4-in-alcohol) leheküljel
`r render_pageref(reference = "fig:h2so4-in-alcohol")`).

```{r label = "h2so4-in-alcohol", echo=FALSE, fig.cap = "Väävelhape muutis etanoolisegu roheliseks (vasakul) ja butanoolisegu siniseks (paremal)."}
include_external_graphics("rmd/6/6-väävelhape-alkoholis.png")

```

### Ülesanne 26

#### Püstitus

Kas etanool on on primaarne, sekundaarne või tertsiaarne alkohol?
Järelikult oksüdeerus etanool kõigepealt .........................ks ja siis ...............................ks.

#### Lahendus

Etanool on primaarne alkohol. Järelikult oksüdeerub etanool kõigepealt aldehüüdiks ja siis karboksüülhappeks.

### Ülesanne 27

#### Püstitus

Skematiseeri etanooli oksüdeerumine: $\ce{CH3-CH2-OH -> ................... -> ...................}$
Anna tekkinud ühenditele nimetused!

#### Lahendus

Etanooli oksüdeerumine on esitatud skeemil \@ref(eq:oxydizing-ethanol) leheküljel `r render_pageref(reference = "eq:oxydizing-ethanol")`.

```{=tex}
\begin{align}
\ce{CH3-CH2-OH ->} \underbrace{\ce{CH3-CHO}}_\text{etanaal} \ce{->} \underbrace{\ce{CH3-COOH}}_\text{etaanhape}.
(\#eq:oxydizing-ethanol)
\end{align}

```

### Ülesanne 28

#### Püstitus

Mis reaktsiooni käigus eraldus? Kirjuta vastav reaktsioonivõrrand ja anna tekkinud
ühendile nimetus.

#### Lahendus

Naatriumi lisamisel etanoolile tekivad naatriumetoksiid ja eralduv vesinik ning vastav võrrand on \@ref(eq:producing-sodium-etoxide) leheküljel `r render_pageref(reference = "eq:producing-sodium-etoxide")`.

```{=tex}
\begin{align}
\ce{2CH3CH2OH(l) + 2Na(s) -> 2CH3CH2ONa(aq) + H2(g)} \text{`r render_with_emojis(text = "((ref:clark-2019-the))")`}.
(\#eq:producing-sodium-etoxide)
\end{align}

```
