# Alkoholid

## Teooria

Kui 1,2,3-propaantriool segada vaskhüdroksiidiga, tekib vaskglütseraat
(joonis \@ref(fig:copper-glycerate) leheküljel
`r render_pageref(reference = "fig:copper-glycerate")`).

```{r label = "copper-glycerate", echo=FALSE, fig.cap = paste("Glütserooli reageerimisel vaskhüdroksiidiga tekib vaskglütseraat ", render_with_emojis(text = "((ref:alcohols))"), ".", sep = "")}
include_external_graphics("rmd/6/P44R20.jpeg")

```

õpetaja kirjutas joonisel \@ref(fig:copper-glycerate) leheküljel
`r render_pageref(reference = "fig:copper-glycerate")` oleva
reaktsioonivõrrandi asemel tahvlile teistsuguse reaktsioonivõrrandi, mis
tundub kummaline, sest selles osaleb vask üksnes katalüsaatoris, kuid
eksisteerib saaduses, ning hapnikuaatomid on kolme sidemega. Kuna mul
puudub arusaamine, kuidas nii saab olla, siis seda teisendit ma oma
raportis ei esita.

Primaarsel alkoholil on hüdroksüülrühm süsiniku küljes, mis on seotud
ainult ühe süsinikuga.

Etanool on primaarne alkohol. Järelikult oksüdeerub etanool
$\ce{CH3-CH2-OH}$ kõigepealt aldehüüdiks etanaal $\ce{CH3-CHO}$ ja siis
karboksüülhappeks etaanhape $\ce{CH3-COOH}$.

Naatriumi lisamisel etanoolile tekivad naatriumetoksiid ja vesinik:

$$\ce{2CH3CH2OH(l) + 2Na(s) -> 2CH3CH2ONa(aq) + H2(g)} \text{`r render_with_emojis(text = "((ref:clark-2019-the))")`}.$$

Naatrium on vesinikust tegusam ja lükkab vesiniku välja võttes viimase
positsiooni endale.

## Eesmärgid

Oskus tekitada

1.  vaskglütseraadi,

2.  alkoholist aldehüüdi ja karboksüülhapet,

3.  naatriumetoksiidi.

## Töövahendid

1.  Kuus katseklaasi, et nendesse lahuseid tekitada.

2.  Katseklaaside alus, et ei peaks katseklaasi kogu aeg käega hoidma.

3.  Keeduklaas, et sellest etanooli mõõta.

4.  Spaatel naatriumi urgitsemiseks ja lõikamiseks.

5.  Majapidamispaber, et sinna õline naatriumitükk heita.

## Ained

1.  5 % $\ce{CuSO4}$.

2.  5 % $\ce{NaOH}$.

3.  Etanool.

4.  Glütserool.

5.  Butanool.

6.  5 % $\ce{K2Cr2O7}$.

7.  Kontsentreeritud $\ce{H2SO4}$.

8.  Naatrium.

## Töö käik

Töö sooritasin marjuga, kes segas kokku vasksulfaadi ja
naatriumhüdroksiidi ning loksutas ja kes toimetas ka kaaliumkromaadiga,
mõõtis samuti etanooli, ning karl salumetsaga, kes jaotas vasksulfaadi
ja naatriumhüdroksiidi segu kahte katseklaasi, toimetas tõmbekapis ja
möllas naatriumiga.

Töö osad:

1.  Katseklaasi valasime 1 ml 5 % $\ce{CuSO4}$ lahust.

2.  Lisasime 1 ml 5 % $\ce{NaOH}$ lahust. Tekib kahvatusinine mahukas
    $\ce{Cu(OH)2}$ sade.

3.  Katseklaasi sisu loksutasime.

4.  Jagasime katseklaasi sisu kahte tühja katseklaasi.

5.  Punktis 4 täidetud ühte katseklaasi lisasime 5 tilka etanooli.

6.  Punktis 4 täidetud ühte katseklaasi, kuhu polnud lisatud etanooli,
    lisasime 5 tilka glütserooli.

7.  Tühja katseklaasi pipeteerisime 1 ml etanooli.

8.  Tühja katseklaasi pipeteerisime 1 ml butanooli.

9.  Sammul 7 mainitud katseklaasi lisasime veidi 5 % $\ce{K2Cr2O7}$
    vesilahust.

10. Sammul 8 mainitud katseklaasi lisasime veidi 5 % $\ce{K2Cr2O7}$
    vesilahust.

11. Sammul 7 mainitud katseklaasi lisasime tõmbekapis mõne tilga
    kontsentreeritud $\ce{H2SO4}$.

12. Sammul 8 mainitud katseklaasi lisasime tõmbekapis mõne tilga
    kontsentreeritud $\ce{H2SO4}$.

13. Keeduklaasi valasime etanooli.

14. Keeduklaasist mõõtsime pipetiga 3 ml etanooli tühja katseklaasi.

15. Asetasime sammul 14 mainitud katseklaasi väikese tüki (väikse
    hernetera suurune) metallilist naatriumit. NB! Vältida vee sattumist
    kontakti naatriumiga!

## Tulemused

Glütserool muutis lahuse tumedamaks (joonised
\@ref(fig:dropping-glycerol) leheküljel
`r render_pageref(reference = "fig:dropping-glycerol")` ja
\@ref(fig:influence-of-glycerol) leheküljel
`r render_pageref(reference = "fig:influence-of-glycerol")`).

```{r label = "dropping-glycerol", echo=FALSE, fig.cap = "Glütserooli tilgutamine vasksulfaadi ja naatriumhüdroksiidi lahusesse."}
include_external_graphics("rmd/6/6-glütserooli-tilgutamine.png")

```

```{r label = "influence-of-glycerol", echo=FALSE, fig.cap = "Glütserool muutis lahuse tumedamaks. Paremal on vasksulfaadi ja naatriumhüdroksiidi lahus etanooliga."}
include_external_graphics("rmd/6/6-glütserooliga-etanooliga.png")

```

$\ce{K2Cr2O7}$ lisamise mõjul muutus etanool *Fanta*-sarnaseks, butanool
hakkas meenutaba filtreeritud õunamahla (joonised
\@ref(fig:dropping-k2cr2o7) leheküljel
`r render_pageref(reference = "fig:dropping-k2cr2o7")` ja
\@ref(fig:k2cr2o7-in-alcohol) leheküljel
`r render_pageref(reference = "fig:k2cr2o7-in-alcohol")`).

```{r label = "dropping-k2cr2o7", echo=FALSE, fig.cap = "Hetk enne kaaliumkromaadi tilga langemist butanooli. Vasemal on etanool juba osaliselt kaaliumkromaadiga segunenud."}
include_external_graphics("rmd/6/6-k2cr2o7-butanooli.png")

```

```{r label = "k2cr2o7-in-alcohol", echo=FALSE, fig.cap = "Kaaliumkromaadi mõjul värvus etanool *Fanta*-sarnaseks (vasakul) ja butanool filtreeritud õunamahla sarnaseks (paremal)."}
include_external_graphics("rmd/6/6-k2cr2o7-alkoholides.png")

```

Väävelhappe mõjul värvus etanoolisegu roheliseks, butanoolisegu siniseks
(joonis \@ref(fig:h2so4-in-alcohol) leheküljel
`r render_pageref(reference = "fig:h2so4-in-alcohol")`).

```{r label = "h2so4-in-alcohol", echo=FALSE, fig.cap = "Väävelhape muutis etanoolisegu roheliseks (vasakul) ja butanoolisegu siniseks (paremal)."}
include_external_graphics("rmd/6/6-väävelhape-alkoholis.png")

```

Vahetult pärast naatriumitüki lisamist etanooli tekkisid mullid ja segu
meenutas *Kellukest*. Peagi tõusis põhja vajunud naatriumitükk heljuma
ja seejärel ujuma ning näha oli ka lenduvat vesinikku (joonis
\@ref(fig:na-in-ethanol) leheküljel
`r render_pageref(reference = "fig:na-in-ethanol")`).

```{r label = "na-in-ethanol", echo=FALSE, fig.cap = "Naatrium ägedalt reageerimas etanooliga. Auruna eraldub vesinik.", out.height = "90%"}
include_external_graphics("rmd/6/6-na.png")

```
