# Karboksüülühendid

## Teooria

Soola ja happe vahelise reaktsiooni tulemusena tekivad uus hape ja uus
sool.

Alkoholi olemasolu puhul muutub kroomisegu oranž värvus $\qtyrange{2}{3}{\second}$ kestel roheliseks.

## Eesmärgid

1.  Võrreldud karboksüülhapete tugevusi omavahel ja teiste hapetega.

2.  Praktiseeritud karboksüülhapete soolade saamine ja lagundamine.

3.  Praktiseeritud estri tekitamine.

4.  Praktiseeritud estri hüdrolüüsimine.

5.  Praktiseeritud fenoolftaleiini saamine.

6.  Praktiseeritud fluorestseiini saamine.

## Töövahendid

Karboksüülhapete tugevuse võrdlemine omavahel ja teiste hapetega:

1.  Kaheksa madalat katseklaasi segamiseks.

2.  Katseklaaside alus, et ei peaks käes hoidma.

3.  Täppiskaal, et kaaluda.

4.  Pipett, et mõõta.

5.  Keeduklaas, et selles vett hoida.

6.  Tõmbekapp, et mürgistust mitte saada.

7.  Spaatel, et tahket ainet tõsta.

8.  Destilleeritud vesi pH sensori puhastamiseks.

9.  Keeduklaas destilleeritud vee jaoks.

10. Majapidamispaber kuivatamiseks.

11. Filterpaber filtreerimiseks.

12. Trehtel filtreerimiseks.

Muude töö osade jaoks:

1.  Seitse korgiga katseklaasi, et aineid kokku segada.

2.  Katseklaaside alus, et ei peaks käes hoidma.

3.  Pliit, et soojendada.

4.  Kolm $\qty{100}{\ml}$ keeduklaasi, et soojendada vesivannis, mõõta ja
    lahustada.

5.  Vesi, et soojendada vesivannis.

6.  Spaatel tahke aine tõstmiseks.

7.  Klaaspulk segamiseks.

8.  Kaks lahuse indikaatorpaberit ja legend pH taseme mõõtmiseks.

9.  $\qtyrange{200}{300}{\ml}$ keeduklaas, et lahustada.

10. Tõmbekapp, et mitte mürgistust saada.

11. Kolm pipetti mõõtmiseks.

## Ained

Karboksüülhapete tugevuse võrdlemiseks omavahel ja teiste hapetega
vajalikud ainete loend on tabelis \@ref(tab:comparison-of-acids).

Muude töö osade jaoks:

1.  Kontsentreeritud etaanhape.

2.  5-% $\ce{NaOH}$.

3.  10-% $\ce{H2SO4}$.

4.  Bensoehape.

5.  Etanool.

6.  Kontsentreeritud väävelhape.

7.  Ftaalhape või ftaalhappeanhüdriid.

8.  Fenool.

9.  Vesi.

10. Kange $\ce{NaOH}$.

11. Resortsinool.

12. 20-% $\ce{NaOH}$.

13. 10-% $\ce{HCl}$.

14. Atsetoon.

15. Kroomisegu.

## Töö käik

Töö teostasin karl salumetsaga. Teostusaega me ei registreerinud, mistõttu ma ei saa kindlalt väita, millal me seda tegime, ja kui kindlalt väita ei saa, ei väidagi.

Karboksüülhapete tugevuse võrdlemine omavahel ja teiste hapetega:

1.  Katseklaasi asetasime $\qty{0,5}{\ml}$ (vedelat) või $\qty{0,5}{\g}$ (tahket) uuritavat
    hapet.

2.  Lisasime $\qty{5}{\ml}$ vett.

3.  Loksutasime.

4.  Tahke happe puhul lahuse enne pH-meetriga mõõtmist filtreerisime.

5.  Saadud lahuse pH-d uurisime universaalindikaatorpaberi abil.

6.  Saadud lahuse pH'd uurisime pH-meetri abil.

Ülejäänud töö osad:

1.  Katseklaasi asetasime kaks tilka kontsentreeritud etaanhapet.

2.  Lisasime tilkhaaval $\num{5}$-$\unit{\percent}$ $\ce{NaOH}$ lahust.

3.  Loksutasime, kuni etaanhappe lõhn kadus

4.  Lisasime $\qty{1}{\ml}$ $\num{10}$-$\unit{\percent}$ $\ce{H2SO4}$ lahust. Tekkis uuesti etaanhappe
    lõhn.

5.  Tühja katseklaasi asetasime $\qty{0,1}{\g}$ bensoehapet.

6.  Lisasime tilkhaaval $\num{5}$-$\unit{\percent}$ $\ce{NaOH}$ lahust.

7.  Loksutasime, kuni bensoehape täielikult lahustus.

8.  Lisasime $\qty{1}{\ml}$ $\num{10}$-$\unit{\percent}$ $\ce{H2SO4}$ lahust. Tekkis bensoehappe valge
    sade.

9.  Tühja katseklaasi valasime $\qty{0,5}{\ml}$ etaanhapet.

10. Lisasime $\qty{1}{\ml}$ etanooli.

11. Lisasime kolm tilka kontsentreeritud $\ce{H2SO4}$.

12. Soojendatakse ettevaatlikult.

13. Jälgisime etaanhappe lõhna kadumist ja meeldiva puuviljalõhna
    (essentsi) tekkimist.

14. Tühja katseklaasi võtsime tuletikupea suuruse hulga ftaalhapet.

15. Lisasime kahekordse koguse kristalset fenooli.

16. Tõmbekapis lisasime 5 tilka kontsentreeritud $\ce{H2SO4}$.

17. Segasime klaaspulgaga.

18. Kuumutasime, kuni katseklaasi sisu muutus punakaks.

19. Lasime jahtuda.

20. Lisasime veidi vett.

21. Segasime.

22. Kallasime osa lahust $\qty{100}{\ml}$ tühja keeduklaasi.

23. Lisasime $\qty{50}{\ml}$ vett.

24. Lisasime kanget $\ce{NaOH}$ lahust kuni punase värvuse tekkeni.

25. Mõõtsime lahuse pH indikaatorpaberiga.

26. Lisasime $\num{10}$-$\unit{\percent}$ $\ce{HCl}$.

27. Mõõtsime lahuse pH indikaatorpaberiga.

28. Tühja katseklaasi võtsime tuletikupea suuruse koguse ftaalhapet.

29. Lisasime kahekordse koguse resortsinooli.

30. Tõmbekapis lisasime kolm kuni neli tilka kontsentreeritud $\ce{H2SO4}$.

31. Segasime klaaspulgaga.

32. Kuumutasime, kuni sisu muutus punakaks.

33. Lasime jahtuda.

34. Kallasime segu $\qtyrange{200}{300}{\ml}$ keeduklaasi.

35. Lisasime $\qtyrange{150}{200}{\ml}$ vett.

36. Segasime.

37. Lisasime $\qty{6,5}{\ml}$ $\num{10}$-$\unit{\percent}$ $\ce{NaOH}$ lahust.

38. Täheldasime.

39. Lisasime keeduklaasi $\num{10}$-$\unit{\percent}$ $\ce{HCl}$.

40. Viis tilka sammul 13 mainitud estrit viisime tühja katseklaasi.

41. Lisasime $\qty{1}{\ml}$ $\ce{NaOH}$ kontsentreeritud lahust.

42. Soojendasime vesivannil 10 minutit.

43. Jälgisime estri lõhna kadumist.

44. Tekkinud alkoholi tõestamiseks neutraliseerisime reaktsioonisegu
    ettevaatlikult kümne tilga 10-% $\ce{HCl}$-ga.

45. Võtsime pealmisest kihist 2 tilka tühja katseklaasi.

46. Lisasime 1 ml atsetooni.

47. Lisasime ühe tilga kroomisegu.

48. Loksutasime.

## Tulemused

Etaanhappe katseklaasist peale loksutamist oli tõesti etaanhappe lõhn
kadunud, mis naases, kui olime sinna lisanud väävelhapet.

Naatriumhüdroksiidiga lahustunud bensoehappele (joonis
\@ref(fig:benzoic-acid-with-naoh) leheküljel
`r render_pageref(reference = "fig:benzoic-acid-with-naoh")`) piisas
vaid ühe tilga väävelhappe lisamisest, et tekiks sade (joonis
\@ref(fig:sodiumethanate-with-h2so4) leheküljel
`r render_pageref(reference = "fig:sodiumethanate-with-h2so4")`).

```{r label = "benzoic-acid-with-naoh", echo=FALSE, fig.cap = "Bensoehape lahustunud naatriumhüdroksiidi toimel."}
include_external_graphics("rmd/8/8-bensoehape.png")

```

```{r label = "sodiumethanate-with-h2so4", echo=FALSE, fig.cap = "Ühe tilga väävelhappe lisamine lahustunud bensoehappesse põhjustas valge naatriumsulfaadi sademe tekkimise."}
include_external_graphics("rmd/8/8-bensoehape-h2so4.png")

```

Mõneminutise etaanhappe, etanooli ja väävelhappe segu kuumutamise järel
tekkis roiskunud, käärinud puuvilja lõhn, mis minu jaoks ei ole meeldiv.

Fenool räigelt lehkas.

Nii fenooli (joonis \@ref(fig:phthalic-form-phenol-h2so4) leheküljel
`r render_pageref(reference = "fig:phthalic-form-phenol-h2so4")`) kui
resortsinooliga (joonis \@ref(fig:phthalic-form-resorcinol-h2so4)
leheküljel
`r render_pageref(reference = "fig:phthalic-form-resorcinol-h2so4")`)
oli ftaalhappe ja väävelhappe segu helepruun.

```{r label = "phthalic-form-phenol-h2so4", echo=FALSE, fig.cap = "Klaaspulgaga kokku tambitud ftaalhape, fenool ja väävelhape oli pruun.", out.height="90%"}
include_external_graphics("rmd/8/8-ftaalhape-fenool-h2so4.png")

```

```{r label = "phthalic-form-resorcinol-h2so4", echo=FALSE, fig.cap = "Klaaspulgaga kokku tambitud ftaalhape, resortsinool ja väävelhape oli pruun.", out.height="90%"}
include_external_graphics("rmd/8/8-ftaalhape-resortsinool-h2so4.png")

```

Kuumutamise järel olid mõlemad segud punased (joonis
\@ref(fig:phthalic-form-h2so4-after-heating) leheküljel
`r render_pageref(reference = "fig:phthalic-form-h2so4-after-heating")`).

```{r label = "phthalic-form-h2so4-after-heating", echo=FALSE, fig.cap = "Pliidil vesivannis kuumutades muutus ftaalhappe, fenooli ja väävelhappe segu punaseks (pildi vaataja poolt vasemas katseklaasis). Sama juhtus ftaalhappe, resortsinooli ja väävelhappe segu kuumutamisega (pildi vaataja poolt paremal katseklaasis).", out.height="80%"}
include_external_graphics("rmd/8/8-ftaalhape-h2so4-kuumutatuna.png")

```

Pärast vee lisamist ja loksutamist oli fenoolilahus heledam kui
enne (joonis \@ref(fig:after-some-water) leheküljel
`r render_pageref(reference = "fig:after-some-water")`).

```{r label = "after-some-water", echo=FALSE, fig.cap = "Ftaalhappe, fenooli ja väävelhappe segu pärast kuumutamisejärgset vee lisamist ja loksutamist."}
include_external_graphics("rmd/8/8-veidi-vett.png")

```

Pärast $\qty{50}{\ml}$ vee lisamist osale fenoolilahusele oli tulemussegu värvitu
(joonis \@ref(fig:after-more-water) leheküljel
`r render_pageref(reference = "fig:after-more-water")`).

```{r label = "after-more-water", echo=FALSE, fig.cap = "Ftaalhappe, fenooli ja väävelhappe segust osa pärast $\\qty{50}{\\ml}$ vee lisamist."}
include_external_graphics("rmd/8/8-50ml-vett.png")

```

Juba esimene tilk kanget naatriumhüdroksiidi värvus fenoolilahuses
roosaks (joonis \@ref(fig:naoh) leheküljel
`r render_pageref(reference = "fig:naoh")`).

```{r label = "naoh", echo=FALSE, fig.cap = "Ftaalhappe, fenooli ja väävelhappe segu põhja on jõudnud esimene tilk naatriumhüdroksiidi."}
include_external_graphics("rmd/8/8-naoh.png")

```

pH indikaatorpaberiga mõõdetud aluselisus oli vahetult pärast
naatriumhüdroksiidi lisamist fenoolilahusesse 8 (joonis
\@ref(fig:phenol-naoh-measuring-ph) leheküljel
`r render_pageref(reference = "fig:phenol-naoh-measuring-ph")`),
vahetult pärast 10-% vesinikkloriidhappe lisamist 13 (joonis
\@ref(fig:phenol-measuring-ph) leheküljel
`r render_pageref(reference = "fig:phenol-measuring-ph")`). Seega
sõltumata sellest, kas lisada fenoolftaleiini alust või hapet, oli
lõpplahus aluseline.

```{r label = "phenol-naoh-measuring-ph", echo=FALSE, fig.cap = "Ftaalhappe, fenooli ja väävelhappe segu pH mõõtmine vahetult pärast naatriumhüdroksiidi lisamist."}
include_external_graphics("rmd/8/8-fenool-ph-mõõtmine.png")

```

```{r label = "phenol-measuring-ph", echo=FALSE, fig.cap = "Ftaalhappe, fenooli ja väävelhappe segu pH mõõtmine. Pildi vaataja poolt vasakult paremale: pH indikaatorpaberite legend, pH indikaatorpaber vahetult pärast naatriumhüdroksiidi lisamist, pH indikaatorpaber vahetult pärast vesinikkloriidhappe lisamist ja segu ise."}
include_external_graphics("rmd/8/8-fenool-ph.png")

```

Pärast ftaalhappe, resortsinooli ja väävelhappe segu jahtumist kallasime
selle keeduklaasi ja lisasime vee, mille tulemusel muutus segu
kollaseks. Segasime (joonis \@ref(fig:risorcinol-mixing) leheküljel
`r render_pageref(reference = "fig:risorcinol-mixing")`).

```{r label = "risorcinol-mixing", echo=FALSE, fig.cap = "Ftaalhappe, risortsinooli ja väävelhappe kuumutamisjärgse jahtunud segu segamine veega.", out.height="80%"}
include_external_graphics("rmd/8/8-resortsiin-vesi.png")

```

Segule naatriumhüdroksiidi lisamine tekitas erksavärvilise rohelise ala
(joonis \@ref(fig:risorcinol-naoh) leheküljel
`r render_pageref(reference = "fig:risorcinol-naoh")`).

```{r label = "risorcinol-naoh", echo=FALSE, fig.cap = "Ftaalhappe, risortsinooli ja väävelhappe kuumutamisjärgse jahtunud segu, millesse oli lisatud vett, täiendamine naatriumhüdroksiidiga."}
include_external_graphics("rmd/8/8-risorcinol-naoh.png")

```

Segule happe lisamine tegi segu heledamaks (joonis
\@ref(fig:risorcinol-hcl) leheküljel
`r render_pageref(reference = "fig:risorcinol-hcl")`).

```{r label = "risorcinol-hcl", echo=FALSE, fig.cap = "Ftaalhappe, risortsinooli ja väävelhappe kuumutamisjärgse jahtunud segu, millesse oli lisatud vett ja naatriumhüdroksiidi, täiendamine vesinikkloriidhappega."}
include_external_graphics("rmd/8/8-risorcinol-hcl.png")

```

Etaanhappe, etanooli ja väävelhappe kuumutatud segule lisasime
vesinikkloriidhapet ja võtsime pealmisest kihist lahust katseklaasi.
Kroomisegu lisamine muutis lahuse värvi kollaseks (joonis
\@ref(fig:chrome-mix) leheküljel
`r render_pageref(reference = "fig:chrome-mix")`). Loksutamise tulemusel
segu roheliseks ei muutunud, mis ei kinnita teooriat. Põhjuseks võib
olla, et segu kuumenes kümne minuti asemel 20 minutit ja etanool jõudis
lenduda.

```{r label = "chrome-mix", echo=FALSE, fig.cap = "Värvitusse etanooli, etaanhappe, väävelhappe ja vesinikkloriidhappe sekku tilgub kroomisegu, mis muudab lahuse kollaseks."}
include_external_graphics("rmd/8/8-kroomisegu.png")

```

Kõik püstitatud eesmärgid saavutasime.

## Ülesanded

### Ülesanne 38

#### Püstitus

Võrdle omavahel anorgaanilisi ja orgaanilisi happeid. Millised on tugevamad happed?

#### Lahendus

pH mõõtmiste tulemused on esitatud tabelis
\@ref(tab:comparison-of-acids). Näeme, et kõige tugevamad happed on
anorgaanilised happed.

```{r label = "comparison-of-acids", echo=FALSE}
acids <- c(
  "conc. $\\ce{HCl}$",
  "conc. $\\ce{H2SO4}$",
  "99,3-\\% $\\ce{CH3COOH}$",
  "$\\ce{HO(O)CC(O)OH}$",
  "$\\ce{C6H5(OH)}$",
  "$\\ce{CH3CH2OH}$"
)

is_hard <- c(
  0,
  0,
  0,
  1,
  1,
  0
)

pH_paper <- c(
  1,
  1,
  3,
  1,
  3,
  7
)

pH_meter <- c(
  NA,
  .66,
  2.2,
  1.1,
  3.5,
  3.15
)

pH <- data.frame(acids = acids, is_hard = is_hard, pH_paper = pH_paper, pH_meter = pH_meter)

colnames(pH) <- c(
  "Uuritav hape, millele on lisatud $\\qty{5}{\\ml}$ vett",
  "Kas tahke?",
  "pH indikaatorpaberiga",
  "pH-meetri näit"
)

librarian::shelf(c(
  "dplyr",
  "kableExtra"
))

print_table(
  table = pH,
  caption = "Karboksüülhapete tugevuse võrdlemine omavahel ja teiste hapetega."
) %>%
  column_spec(1, width = "12em") %>%
  column_spec(3, width = "8em")

```

### Ülesanne 39

#### Püstitus

Kas alkoholid on tugevad või väga nõrgad happed?

#### Lahendus

Alkoholid paistavad olevat nõrgad happed.

### Ülesanne 40

#### Püstitus

Mis tekib happe ja aluse vahelise raktsiooni tulemusena?

#### Lahendus

Happe ja aluse vahelise reaktsiooni tulemusena tekib sool.

### Ülesanne 41

#### Püstitus

Kirjuta reaktsioonivõrrand etaanhappe ja $\ce{NaOH}$ vahelisest reaktsioonist. Anna
tekkiva(te)le ühendile nimetus.

#### Lahendus

Etaanhappe ja naatriumhüdroksiidi omavahelise reageerimise tulemusena
tekivad naatriumetanaat ja vesi, nagu on esitatud skeemil \@ref(eq:producing-sodium-ethanate) leheküljel `r render_pageref(reference = "eq:producing-sodium-ethanate")`.

```{=tex}
\begin{align}
\ce{CH3COOH + NaOH -> CH3COONa + H2O}.
(\#eq:producing-sodium-ethanate)
\end{align}

```

### Ülesanne 42

#### Püstitus

Kirjuta reaktsioonivõrrand selle kohta, kuidas etaanhappe sool reageerib väävelhappega?

#### Lahendus

Naatriumetanaadi ja väävelhappe omavahelise reaktsiooni tulemusena
tekivad etaanhape ja naatriumsulfaat, nagu on esitatud võrrandis \@ref(eq:sodium-ethanate-and-sulfuric-acid) leheküljel `r render_pageref(reference = "eq:sodium-ethanate-and-sulfuric-acid")`.

```{=tex}
\begin{align}
\ce{2CH3COONa + H2SO4 -> 2CH3COOH + Na2SO4}.
(\#eq:sodium-ethanate-and-sulfuric-acid)
\end{align}

```

### Ülesanne 43

#### Püstitus

Milline osa on selles reaktsioonis väävelhappel?

#### Lahendus

Etaanhappe ja etanooli reageerimises toimib väävelhape katalüsaatorina.

### Ülesanne 44

#### Püstitus

Kirjuta reaktsioonivõrrand lihtsustatud struktuurvalemina estri tekkimise kohta antud katse
lähteainetega ning anna tekkinud estrile nimetus.

#### Lahendus

Reaktsioonivõrrand lihtsustatud struktuurvalemina estri tekkimise kohta antud katse lähteainetega on esitatud skeemis \@ref(eq:acetic-acid-and-ethanol) leheküljel `r render_pageref(reference = "eq:acetic-acid-and-ethanol")`.

```{=tex}
\begin{align}
\ce{CH3COOH + C2H5OH ->[\text{conc.} H2SO4]} \underbrace{\ce{CH3COOC2H5}}_{\text{etüületanaat}} + \ce{H2O}.
(\#eq:acetic-acid-and-ethanol)
\end{align}

```

### Ülesanne 45

#### Püstitus

Kirjuta reaktsioonivõrrand etüületanaadi hüdrolüüsi kohta $\ce{NaOH}$'ga. Millised aineklassid/-
rühmad reaktsiooni tulemusena tekivad?

#### Lahendus

Etüületanaadi hüdrolüüsi tulemusel naatriumhüdroksiidiga tekivad
karboksüülhappe sool naatriumetanaat ja alkohol etanool, nagu on esitatud skeemis \@ref(eq:ethylethanate-and-sodium-hydroxide) leheküljel `r render_pageref(reference = "eq:ethylethanate-and-sodium-hydroxide")`.

```{=tex}
\begin{align}
\ce{CH3COOC2H5 + NaOH -> CH3COONa + CH3CH2OH}.
(\#eq:ethylethanate-and-sodium-hydroxide)
\end{align}

```

### Ülesanne 46

#### Püstitus

Milleks oksüdeerub katse teises osas etanool kroomsegu toimel?

#### Lahendus

Etanool oksüdeerub kroomisegu toimel karboksüülhappeks, nagu on esitatud skeemis \@ref(eq:ethanol-to-ethanate) leheküljel `r render_pageref(reference = "eq:ethanol-to-ethanate")`.

```{=tex}
\begin{align}
\ce{3CH3CH2OH + 4CrO3 + 6HCl -> 3CH3COOH + 2CrCl3 + 9H2O}.
(\#eq:ethanol-to-ethanate)
\end{align}
```

Oksüdeerija võtab oksüdeeritavalt elektrone, mille tulemusel oksüdeerija
oksüdatsiooniaste langeb ja redutseerija oksüdatsiooniaste tõuseb.
Võrrandis \@ref(eq:ethanol-to-ethanate) on $\ce{CrO3}$ oksüdeerija ning
langetab kroomi oksüdatsiooniastet, mis on $\ce{CrCl3}$'s väiksem.
Redutseerija on etanool suurendades radikaali oksüdatsiooniastet, mis on
kõrgem etanaadis.

### Ülesanne 47

#### Püstitus

Millist keskkonda on võimalik fenoolftaleiiniga kindlaks teha?

#### Lahendus

Fenoolftaleiiniga saab kindlaks teha aluselist keskkonda `r render_with_emojis(text = "((ref:haynes-2014-crc), lk 8-84)")`.

### Ülesanne 48

Fenoolftaleiini värvus aluselises keskkonnas on punane.

### Ülesanne 49

#### Püstitus

Mille poolest sarnanevad fenoolftaleiin ja fluorestseiin ning nende saamine?

#### Lahendus

Nii fenoolftaleiini kui fluorestseiini saamiseks kasutatakse ftaalhapet
ja väävelhapet. Mõlemal on spetsiifiline värvus.
