# Destillatsioon

## Eesmärgid

1.  Arusaam, mis on destillatsioon.

2.  Oskus destilleerida.

3.  Oskus mõõta murdenäitajat.

4.  Oskus hinnata destillaati murdenäitaja kaudu.

## Teooria

Destilleerimisega eraldatakse üksteisest aineid, mille
aurustumistemperatuurid on erinevad. Kui aurustumistemperatuurid on väga
erinevad, minimaalselt kümmekond kelvinit, siis saab kasutada
lihtdestillatsiooni, muidu on vajalik kasutada fraktsionaalset
destilleerimist. Viimase puhul lisatakse destillatsiooniaparatuuri toru,
milles on klaasipulgad, et suurendada toru pinda, mis tagab mitmekordse
aurustumise ja kondenseerumise, et väljuks ikkagi õige aine.

Destillatsiooniaparatuuri näidis on esitatud joonisel
\@ref(fig:distillation-setup) leheküljel
`r render_pageref(reference = "fig:distillation-setup")`. Elektriline
kolvisoojendaja ümbritseb optimaalselt ümarkolbi, milles asub
eraldatavate vedelike segu. Kolbi ei tasu segu rohkem valada kui kuni
pooleni kolvi mahust, sest muidu võib keemisel ka see osa vedelikku
pritsida Liebig'i jahutisse, mida me selle keemistemperatuuri juures
väljutada ei soovi. Kolvi suue on
tihedalt ühendatud Liebig'i jahutiga, mille kolvi vastas olev avaus on
korgiga suletud, sest muidu lenduks aurustuv vedelik sealtkaudu välja.
Oluline on, et korgist kolvi põhjani oleks torustik vertikaalselt otse,
sest nii eraldub soovitud aur kõige kindlamini. Seda osa, mis on topitud
kolvi sisse, hoiab statiivi külge kinnitatud käpp, millega saab
reguleerida kolvi kõrguse selliseks, et see oleks vaid millimeeter
soojendist. Kui kolb puudutab soojendit, võib tekkida kolbi liigne
pinge. Kui kolb on soojendist liiga kaugel, peame kasutama
soojendamiseks rohkem energiat. Veel parem oleks kolb termiliselt
isoleerida. Kolvi ja korgi vaheline külgtoru keerdub vertikaalseks,
mille otsa on kinnitatud termomeeter. Juhendis on kirjas, et termomeetri
elavhõbedareservuaar peab asetsema $\qtyrange{10}{15}{\mm}$ destillatsioonikolvi külgtorust madalamal. Tegelikult on mõeldud mitte kolvi
külgtoru, vaid jahuti kaldtoru ülemist avaust, sest füüsiliselt pole ka
võimalik seda paaki sättida kolvi külgtorust madalamale, kui see kõvera
külgtoru sees on ja kui see termomeeter just painduv ei ole. Joonisel
\@ref(fig:distillation-setup) leheküljel
`r render_pageref(reference = "fig:distillation-setup")` on elavhõbeda
osa täpselt külgtoru kohal, mis on liiga kõrge asend. Allapoole kaldu
olevas külgtorus on neli avaust, mis on kõrgemalt madalamale jahutusvee
väljalaske ava, jahutusvee sisselaske ava, vaakumi regulaator ja ava,
mille kaudu destillaat väljub jahutist. Jahutusvee väljalaske avaga
ühendatakse voolik, millega juhitakse jahutusvedelik ära, nt valamusse.
Jahutusvee sisselaske avaga ühendatakse voolik, mille teine ots on
ühendatud jaheda vee allikaga, nt kraaniga. Jahutusvee toru ümbritseb
destillaadi kondenseerumistoru. Destillaadi väljumisava alla asetatakse
nõu, kuhu kogutakse destillaat.

```{=tex}
\begin{landscape}
```
```{r label = "distillation-setup", echo=FALSE, fig.cap = "Destillatsiooniaparatuuri näidis. Joonisel on tähistatud aparatuuri eri osad. Vesi ja atsetoon on näidisained, mille võib asendada muude sobilike ainetega. Vaakumpumpa me ei kasutanud, mistõttu oli ka vaakumregulaator irrelevantne.", out.width="74%"}
include_external_graphics("rmd/9/9-destillatsiooniaparatuur.png")

```

```{=tex}
\end{landscape}
```
Elektriline soojendaja reguleeritakse esialgu mingile keskmisele
võimsusele, et ikka soojusenergiat eralduks ja et ka liiga kiiresti
temperatuur ei tõuseks. Pärast vastavalt vajadusele reguleeritakse
eraldatava soojusenergia hulka ajas. Destillatsioon peab toimuma
piisavalt aeglaselt, et kõik aurud jõuaksid jahutis kondenseeruda:
paljud orgaanilised ained on tuleohtlikud ning nende aurud võivad
aparatuurist välja sattudes süttida. Kui vedelike segule lisatakse
soojust, siis selle temperatuur tõuseb, mis kestab, kuni madalama
aurustumistemperatuuriga vedelik hakkab faasi vahetama vedelast
gaasiliseks. Selle vedeliku aur tõuseb kolvist külgtorusse ja jõuab
termomeetrini, mis näitab aurustumistemperatuuri. **Termomeetri õige asend on oluline tagamaks võimalikult täpset aurustumistemperatuuri täheldamist ja registreerimist.** **Kui termomeetri
vedeliku paak oleks jahuti kaldtorust kõrgemal, siis jõuaks aur
külgtorusse, enne kui puudutaks paaki, mis tähendaks, et vedelik
aurustunuks justkui madalama temperatuuriga, kui õige on.** Faasinihke
kestel temperatuur ei muutu. Aur liigub jahuti külgtorusse, mida
ümbritsev jahutusvesi jahutab auru, nii et see kondenseerub ja valgub
destillaadi väljalaske ava kaudu kogumisnõusse. Destillatsiooni
algtemperatuur on esimese tilga ilmumise hetke temperatuur.
Jahutusvedelik liigub madalamalt kõrgemale, sest niimoodi täitub kogu
ümbritsev toru gravitatsiooni tõttu jahutusveega, muidu voolaks
jahutusvesi ainult kondenseerumistoru all
`r render_with_emojis(text = "((ref:simple), 19:57)")`. Kui kogu vastava
aurustumistemperatuuri juures aurustunud vedelik on jahuti kaudu välja
tilkunud või nirisenud, hakkab termomeetri näit suurenema, sest kolbi
järelejäänud vedeliku keemistemperatuur on suurem. Faasi üleminek on
toimunud ja järgneb temperatuuri tõus lisanduva soojusenergia tõttu.
Temperatuur tõuseb kuni järgmise vedeliku aurustumistemperatuurini ja
edasi kordub samasugune protsess nagu eelmise vedeliku puhul. Kogumisnõu
võiks selle temperatuuritõusu kestel välja vahetada, sest muidu
kogunevad mõlemad vedelikud kokku.

Destillatsiooni on audiovisuaalselt kirjeldanud
`r render_with_emojis(text = "(ref:simple)")`.

Atsetooni
sulamistemperatuur on vastavalt
`r render_with_emojis(text = "(ref:haynes-2014-crc), p. 3-1, 3-4")`
$\qty{56,08 \pm 0,07}{\degreeCelsius}$.

## Töövahendid

1.  $\qty{250}{\ml}$ destillatsioonikolb.

2.  Kapillaar.

3.  Jahuti.

4.  Elektriline kolvisoojendaja. meie kasutasime SELECTA soojendit
    *FIBROMAN-N* (joonis \@ref(fig:fibroman-n) leheküljel
    `r render_pageref(reference = "fig:fibroman-n")`), mida siinse lause
    kirjutamise hetkes on võimalik osta Moskvast uuena
    `r render_with_emojis(text = "((ref:avito))")`. Seadet müüakse
    hinnaga $\num{19890}$ ₽, mis vastavalt
    `r render_with_emojis(text = "(ref:a19890)")` on umbes $\num{300}$ EUR.

    ```{r label = "fibroman-n", echo=FALSE, fig.cap = "ragne kalmet tundis huvi, kui palju elektrisoojendi maksta võiks. Selgus, et 300-400 EUR'ga saaks sellise kätte."}
    include_external_graphics("rmd/9/9-fibroman-n.png")

    ```

5.  Statiiv, et selle külge kinnitada käpp.

6.  Käpp, et hoida kolbi.

7.  Viis $\qty{50}{\ml}$ keeduklaasi.

8.  Nutitelefon ajamõõtmiseks.

9.  Refraktomeeter murdumisnäitajate mõõtmiseks.

10. Majapidamispaber refraktomeetri kuivatamiseks.

## Ained

1.  Destilleeritud vesi.

2.  Atsetoon.

## Töö käik

Töö teostasin ragne kalmetiga.

Töö osad:

1.  Selleks ajaks, kui mina tööle asusin, oli lihtdestillatsiooni
    aparatuur juba vastavalt teooriaosale koostatud.

2.  $\qty{250}{\ml}$ destillatsioonikolvi valasime $\qty{50}{\ml}$ destilleeritud vett.

3.  Destillatsioonikolvi valasime $\qty{50}{\ml}$ atsetooni.

4.  Segusse lisasime kapillaari.

5.  Kolvi ühendasime jahutiga.

6.  Reguleerisime kolvi kõrguse (joonis
    \@ref(fig:regulating-bulb) leheküljel
    `r render_pageref(reference = "fig:regulating-bulb")`).

    ```{r label = "regulating-bulb", echo=FALSE, fig.cap = "Pildil on näha meie kolvi lõplik asend küttekeha suhtes."}
    include_external_graphics("rmd/9/9-termomeetri-sättimine.png")

    ```

7.  Segu kuumutasime keemiseni elektrilise kolvisoojendajaga.

8.  Pöörasime tähelepanu termomeetri asendile aparatuuris (joonis
    \@ref(fig:position-of-bulb-of-thermometer) leheküljel
    `r render_pageref(reference = "fig:position-of-bulb-of-thermometer")`).

    ```{r label = "position-of-bulb-of-thermometer", echo=FALSE, fig.cap = "Termomeetri elavhõbeda paak on liiga kõrgel. Osa auru jõuab paagi alt jahutisse pugeda."}
    include_external_graphics("rmd/9/IMG_20221123_131912.jpg")

    ```

9.  Panime jahutustoru avatud otsa alla keeduklaasi (joonis
    \@ref(fig:positioning-beaker) leheküljel
    `r render_pageref(reference = "fig:positioning-beaker")`).

    ```{r label = "positioning-beaker", echo=FALSE, fig.cap = "õpetaja sättimas oma käe järgi esimest keeduklaasi jahutustoru all, millest on tilk suundumas keeduklaasi."}
    include_external_graphics("rmd/9/9-keeduklaasi-sättimine.png")

    ```

10. Registreerisime destillatsiooni algtemperatuuri (joonis
    \@ref(fig:thermometer) leheküljel
    `r render_pageref(reference = "fig:thermometer")`) ja esimese minuti
    tilkade langemise arvu.

    ```{r label = "thermometer", echo=FALSE, fig.cap = "Tegin foto termomeetri näidust veidi peale seda, kui mõistsin, et ragne oli mulle teada andnud, et esimene tilk atsetooni tilkus keeduklaasi."}
    include_external_graphics("rmd/9/IMG_20221123_124917.jpg")

    ```

11. Registreerisime keemistemperatuuri, esimese minuti tilkade langemise
    arvu ja ajakulu iga $\qty{10}{\ml}$ destillaadi kogumise järel eraldi
    keeduklaasidesse.

12. Refraktomeetriga määrasime iga proovi ($\qty{10}{\ml}$ destillaadi)
    murdumisnäitaja (joonis \@ref(fig:measuring-refraction) leheküljel
    `r render_pageref(reference = "fig:measuring-refraction")`).

    ```{r label = "measuring-refraction", echo=FALSE, fig.cap = paste("meie kasutada oli METTLER TOLEDO *Refracto 30P* seeria refraktomeeter. Selle seeria refraktomeetreid ei toodeta enam aastast 2003. Nüüd toodetakse selle asemel seeria *Refractometer 30PX* refraktomeetreid. ", render_with_emojis(text = "((ref:reserved-refracto))"), ". Üks selline uue seeria refraktomeeter maksab Prantsusmaa kaudu tellides 3270 EUR, kuhu pole arvestatud teadmata suuruses saatekulu ", render_with_emojis(text = "((ref:mettler))"), ". Parasjagu on ragne kallamas refraktomeetrisse atsetooni kolmanda proovi keeduklaasist.", sep = "")}
    include_external_graphics("rmd/9/9-toledo.png")

    ```

13. Sammudel 10-12 kogutud andmed kandsime tabelisse
    \@ref(tab:distilling) leheküljel
    `r render_pageref(reference = "tab:distilling")`.

14. Võrdluseks määrasime destilleeritud vee ja atsetooni
    murdumisnäitajad.

## Tulemused

Tabelisse \@ref(tab:distilling) leheküljel
    `r render_pageref(reference = "tab:distilling")` on kantud destillatsiooni andmed.

```{r label = "distilling", echo=FALSE}
quantity_of_distillate <- c(
  "1 tilk",
  "$\\qty{10}{\\ml}$",
  "$\\qty{20}{\\ml}$",
  "$\\qty{30}{\\ml}$",
  "$\\qty{40}{\\ml}$",
  "$\\qty{50}{\\ml}$"
)

temperature <- c(
  54,
  61,
  61,
  61,
  61,
  61
)

time <- c(
  "0:00",
  "2:53",
  "2:38",
  "3:04",
  "2:37",
  "5:53"
)

drops_first_min <- c(
  NA,
  78,
  86,
  73,
  63,
  55
)

librarian::shelf(c(
  "lubridate"
))

drops <- round(as.numeric(ms(time)) / 60 * drops_first_min)

refraction <- c(
  NA,
  1.362,
  1.3619,
  1.3618,
  1.3621,
  1.3621
)

speed_of_light <- speed_of_light_in_vacuum / refraction

distilling <- data.frame(
  quantity_of_distillate = quantity_of_distillate,
  temperature = temperature,
  time = time,
  drops_first_min = drops_first_min,
  drops,
  refraction = refraction,
  speed_of_light = speed_of_light
)

colnames(distilling) <- c(
  "Destillaadi hulk kokku",
  "$\\frac{\\text{Keemistemperatuur}}{\\mathrm{\\celsius}}$",
  "$\\frac{\\text{Aeg esimese tilga ilmumisest}}{\\mathrm{min}}$",
  "$\\frac{\\text{Tilku esimeses minutis}}{\\mathrm{\\frac{tilk}{min}}}$",
  "Tilku",
  "Murdumisnäitaja",
  "$\\frac{\\text{Valguse kiirus meediumis}}{\\mathrm{\\frac{m}{s}}}$"
)

librarian::shelf(c(
  "dplyr",
  "kableExtra"
))

print_table(
  table = distilling,
  caption = "Atsetooni ja vee segu lihtdestillatsioon."
) %>%
  column_spec(1, width = "5em") %>%
  landscape()

```

Huvitav asjaolu on, et tilkade arv oli eri keeduklaasides lõpuks erinev,
kuigi kogu vedeliku kogus oli sama. Kas võib olla, et tilgad olidki väga
erineva suurusega? Täheldada saame ka, et destillaadi kogumisaeg
varieerus võrdlemisi palju. Kui juhendis on kirjas, et minutis pidanuks
tilkuma 20 tilka, siis meie tilkade eraldumise kiirus oli selle
mitmekordne.

Joonisel \@ref(fig:graph-for-distilling) leheküljel
`r render_pageref(reference = "fig:graph-for-distilling")` on esitatud
**aurustumistemperatuuri sõltuvus destillaadi kogusest**. meie täheldasime, et destillaat hakkas
kogunema juba $\qty{55}{\degreeCelsius}$ juures. Seejärel temperatuur veel tõusis ja jäi
püsima $\qty{61}{\degreeCelsius}$ juures.

```{r label = "graph-for-distilling", echo=FALSE, fig.cap="Aurustumistemperatuuri sõltuvus destillaadi kogusest."}
librarian::shelf(c(
  "ggplot2",
  "latex2exp"
))

ggplot(data = distilling, aes(x = `Destillaadi hulk kokku`, y = `$\\frac{\\text{Keemistemperatuur}}{\\mathrm{\\celsius}}$`)) +
  geom_point(shape = 23, color = "#008000", fill = "#ff6600", size = 3) +
  labs(x = "Destillaadi hulk kokku", y = TeX("$\\frac{Keemistemperatuur}{\\degree C}$"))

```

**Joonist murdumisnäitajatega pole mõtet teha, sest kolme tüvenumbri
täpsusega need üksteisest ei erinenud.**

Mõõtsime destilleeritud vee murdumisnäitajaks $\num{1,3332}$ ja atsetooni omaks
$\num{1,3604}$. Destillaat sisaldas ainult atsetooni ja igas $\qty{10}{\ml}$ destillaadis
oli atsetoonile vastav murdumisnäitaja. **Kui destillaadi murdumisnäitaja
olnuks atsetooni murdumisnäitajast väiksem, olnuks tegemist juba vee ja
atsetooni seguga või ainult veega.** Nt kui me poleks peale viimase
keeduklaasi $\qty{10}{\ml}$ täitumist destillatsiooni lõpetanud, tõusnuks
aurustumistemperatuur vee omani ja keeduklaasi oleks lisandunud
veetilku.
