# Üldprintsiibid

## Orgaaniliste ainete lahustuvus ja lahustamisvõime

### Ennustused

Benseen ($\ce{C6H6}$) ja etaanhape ($\ce{CH3COOH}$) omavahel ei lahustu, sest nende polaarsuste erinevus on suur. `r render_with_emojis(text = "(ref:haynes-2014-crc), p. 3-4")` väidavad, et etaanhape ja benseen segunevad omavahel.

Benseen ja etanool ($\ce{CH3CH2COH}$) omavahel ei lahustu, sest nende polaarsuste erinevus on suur. `r render_with_emojis(text = "(ref:haynes-2014-crc), p. 3-34")` väidab, et etanool ja benseen segunevad omavahel.

Benseen ja 2-propanoon (atsetoon, $\ce{CH3COCH3}$, $\chemfig{-[:30](=[::60]O)-[:-30]}$ `r render_with_emojis(text = "((ref:haynes-2014-crc), p. 3-34)")`) omavahel ei lahustu, sest nende polaarsuste erinevus on suur. `r render_with_emojis(text = "(ref:haynes-2014-crc), p. 3-34")` väidab, et atsetoon ja benseen segunevad omavahel.

Atsetoon ja heksaan ($\ce{CH3CH2CH2CH2CH2CH3}$) omavahel ei lahustu, sest nende polaarsuste erinevus on suur.

Atsetoon ja etanool omavahel lahustuvad, sest nende polaarsuste erinevus on väike. `r render_with_emojis(text = "(ref:haynes-2014-crc), p. 3-246")` väidab, et atsetoon ja etanool segunevad omavahel.

Triklorometaan (kloroform, $\ce{HCCl3}$) ja etanool omavahel lahustuvad. `r render_with_emojis(text = "(ref:haynes-2014-crc), p. 3-246")` väidab, et triklorometaan ja etanool segunevad omavahel.

Vesi ($\ce{H2O}$) ja metaan ($\ce{CH4}$) omavahel lahustuvad, sest metaanil puudub hüdrofiilne osa. `r render_with_emojis(text = "(ref:haynes-2014-crc), p. 3-344")` väidab, et vesi ja metaan on omavahel vähelahustuvad.

Vesi ja heksaan omavahel lahustuvad, sest heksaanil puudub hüdrofiilne osa. `r render_with_emojis(text = "(ref:haynes-2014-crc), p. 3-298")` väidab, et vesi ja heksaan omavahel ei lahustu.

Vesi ja 2-propanool ($\ce{CH3HCOHCH3}$, $\chemfig{-[:30](=[::60]OH)-[:-30]}$ `r render_with_emojis(text = "((ref:haynes-2014-crc), p. 3-467)")`) omavahel ei lahustu, sest hüdrofoobseid süsinikke on võrdlemisi palju. `r render_with_emojis(text = "(ref:haynes-2014-crc), p. 3-466")` väidab, et vesi ja 2-propanool omavahel segunevad.

Vesi ja butanool ($\ce{CH3CH2CH2H2COH}$) omavahel ei lahustu, sest hüdrofoobseid süsinikke on võrdlemisi palju. `r render_with_emojis(text = "(ref:haynes-2014-crc), p. 3-78")` väidab, et vesi ja butanool omavahel lahustuvad.

Vesi ja benseen omavahel ei lahustu, sest hüdrofoobseid süsinikke on võrdlemisi palju. `r render_with_emojis(text = "(ref:haynes-2014-crc), p. 3-34")` väidab, et vesi ja benseen kergelt lahustuvad omavahel.

Vesi ja tolueen ($\ce{C(CH3)CHCHCHCHCH}$, $\chemfig{*6(-=-=(-)-=)}\qquad$ `r render_with_emojis(text = "((ref:haynes-2014-crc), p. 3-515)")`) omavahel ei lahustu, sest hüdrofoobseid süsinikke on võrdlemisi palju.  `r render_with_emojis(text = "(ref:haynes-2014-crc), p. 3-514")` väidab, et vesi ja tolueen omavahel ei lahustu.

Vesi ja fenool omavahel ei lahustu, sest hüdrofoobseid süsinikke on võrdlemisi palju.

Vesi ja etaanhape omavahel lahustuvad, sest hüdrofoobseid süsinikke ja hüdrofiilseid hapnikke on võrdselt. `r render_with_emojis(text = "(ref:haynes-2014-crc), p. 3-4")` väidab, et vesi ja etaanhape omavahel segunevad.

Vesi ja etaandihape (oblikhape) omavahel lahustuvad, sest hüdrofiilseid hapnikke on võrdlemisi palju.

Vesi ja oktadekaanhape (stearhape) omavahel ei lahustu, sest hüdrofoobseid süsinikke on võrdlemisi palju.

Vesi ja 2-hüdroksü-1,2,3-heksaantrihape (sidrunhape) omavahel lahustuvad, sest hüdrofiilseid hapnikke on võrdlemisi palju.

Vesi ja atsetoon omavahel ei lahustu, sest nende polaarsuste erinevus on suur.

Vesi ja dietüüleeter omavahel ei lahustu, sest hüdrofoobseid süsinikke on võrdlemisi palju.

Vesi ja etüületanaat omavahel ei lahustu, sest hüdrofoobseid süsinikke on võrdlemisi palju.

```{r label = "mhchem"}
if (knitr::is_html_output()) {
  "\\require{mhchem}"
}

```

Vesi ja tärpentin ($\ce{C10H6}$) omavahel ei lahustu, sest hüdrofoobseid süsinikke on võrdlemisi palju.

Vesi ja triklorometaan omavahel ei lahustu, sest hüdrofiilseid osi triklorometaanis pole.

Vesi ja bensiin ($\ce{C5-C12}$) omavahel ei lahustu, sest hüdrofoobseid süsinikke on võrdlemisi palju.

Vee ja glütserooli omavahelise lahustuvuse kohta ei tea mitte midagi väita, sest juhendis puudub teave, milline on glütserooli valem.

```{r label = "solubilities"}


```










### Töövahendid

### Reaktiivid

### Töö käik

### Tulemused ja järeldused

### Vastused küsimustele

## Orgaaniliste ainete põlemine