# Luminestsens

## Eesmärk

Eksperimentaalselt tekitatud kolm erinevat luminestsentsi.

## Teooria

Tuleb välja, et luminool lahustub paremini aluselises keskkonnas, mida
pakub naatriumhüdroksiid
`r render_with_emojis(text = "((ref:liquid), 0:42)")`. Punane veresool
on luminooli oksüdeerumise juures katalüsaator
`r render_with_emojis(text = "((ref:liquid), 2:44)")`.

Kui on vaja pimedas lühiajaliselt ümbruskonda või mingit vormi nähtavaks
teha, siis saab luminooli oksüdeerumisreaktsiooni selleks praktiliselt
kasutada. Nt soetasin aastas 2017 hulganisti helkivaid pulki, mida saab
helendama panna, neid painutades, et nendega vertikaalseid koopaid
valgustada, kuhu kaalusin sisenemist.

## Töövahendid

1.  Neli 300 ml keeduklaasi mõõtmiseks ja testimiseks.

2.  Täppiskaal kaalumiseks.

3.  Filterpaber mõõtmiseks.

4.  Spaatel tahke aine tõstmiseks.

5.  Kaks klaaspulka segamiseks.

## Ained

1.  $\ce{NaOH}$.

2.  Vesi.

3.  Luminool.

4.  $\ce{K3[Fe(CN)6]}$.

5.  3-% $\ce{H2O2}$.

6.  Fluorestseiin.

7.  Fenoolftaleiin.

## Töö käik

Töö teostasin karl salumetsaga.

Töö osad:

1.  300 ml keeduklaasi mõõtsime 1 g $\ce{NaOH}$.

2.  Lahustasime 240 ml vees.

3.  Lisasime 0,1 g luminooli (joonised \@ref(fig:luminol) leheküljel
    `r render_pageref(reference = "fig:luminol")`,
    \@ref(fig:unmixed-solutions) leheküljel
    `r render_pageref(reference = "fig:unmixed-solutions")` ja
    \@ref(fig:mixed-solutions) leheküljel
    `r render_pageref(reference = "fig:mixed-solutions")`).

    ```{r label = "luminol", echo=FALSE, fig.cap = "Nii näeb välja 0,1 g luminooli. Mõõtmiseks kasutasime täppiskaalu, filterpaberit ja spaatlit."}
    include_external_graphics("rmd/10/10-luminool.png")

    ```

4.  Tühja 300 ml keeduklaasi mõõtsime 2,5 g punast veresoola -
    $\ce{K3[Fe(CN)6]}$ (joonis \@ref(fig:bloodsalt) leheküljel
    `r render_pageref(reference = "fig:bloodsalt")`).

    ```{r label = "bloodsalt", echo=FALSE, fig.cap = "Keeduklaasis on 2,5 g punast veresoola."}
    include_external_graphics("rmd/10/10-veresool.png")

    ```

5.  Lahustasime 240 ml vees (joonis \@ref(fig:adding-water-to-bloodsalt)
    leheküljel
    `r render_pageref(reference = "fig:adding-water-to-bloodsalt")`).

    ```{r label = "adding-water-to-bloodsalt", echo=FALSE, fig.cap = "Keeduklaasis olevale veresoolale lisasime paagist demineraliseeritud vett."}
    include_external_graphics("rmd/10/10-veresool-vesi.png")

    ```

6.  Lisasime 5 ml 3-% $\ce{H2O2}$ vesilahust (joonised
    \@ref(fig:unmixed-solutions) leheküljel
    `r render_pageref(reference = "fig:unmixed-solutions")` ja
    \@ref(fig:mixed-solutions) leheküljel
    `r render_pageref(reference = "fig:mixed-solutions")`).

    ```{r label = "unmixed-solutions", echo=FALSE, fig.cap = "Pildi vaataja poolt vasemal asuvas keeduklaasis on kokkusegamata valgete kristallidena naatriumhüdroksiid, vesi ja kollase pulbrina luminool, paremal asuvas keeduklaasis veresool ja vesi."}
    include_external_graphics("rmd/10/10-naoh-vesi-luminool-veresool-vesi.png")

    ```

    ```{r label = "mixed-solutions", echo=FALSE, fig.cap = "Pildi vaataja poolt vasemal asuvas keeduklaasis on kokkusegatud naatriumhüdroksiid, vesi ja luminool, paremal asuvas keeduklaasis veresool ja vesi."}
    include_external_graphics("rmd/10/10-naoh-vesi-luminool-veresool-vesi-segatud.png")

    ```

7.  Tühja 300 ml keeduklaasi valasime 80 ml sammul 3 valmistatud lahust.

8.  õpetaja tekitas pimeda ruumi.

9.  Pimedas ruumis lisasime 80 ml sammul 6 valmistatud lahust (joonis
    \@ref(fig:bloodsalt-into-luminol) leheküljel
    `r render_pageref(reference = "fig:bloodsalt-into-luminol")`).
    Juhendi järgi pidime saaduslahust segama klaaspulgaga, kuid õpetaja
    keelitas meid seda mitte tegema ja me eirasime selles osas juhendit,
    kuna pigem tuleb usaldada õpetajat, kes oli reaalne inimene kohapeal
    ja vähemalt teoreetiliselt piisavate oskuste ja teadmistega.

    ```{r label = "bloodsalt-into-luminol", echo=FALSE, fig.cap = "Valades pimedas ruumis veresoola lahust luminooli ja naatriumhüdroksiidi lahusesse hakkas saaduslahus helesiniselt helenduma.", out.height = "90%"}
    include_external_graphics("rmd/10/10-veresool-luminooli.png")

    ```

10. Tühja 300 ml keeduklaasi valatakse 80 ml sammul 3 valmistatud
    lahust.

11. Lisasime mõned kristallid fluorestseiini.

12. õpetaja tekitas pimeda ruumi.

13. Pimedas ruumis lisasime 80 ml sammul 6 valmistatud lahust.

14. Segasime klaaspulgaga (joonis \@ref(fig:bloodsalt-into-fluoresceine)
    leheküljel
    `r render_pageref(reference = "fig:bloodsalt-into-fluoresceine")`).

    ```{r label = "bloodsalt-into-fluoresceine", echo=FALSE, fig.cap = "Valades pimedas ruumis veresoola lahust luminooli ja naatriumhüdroksiidi lahusesse, kuhu oli eelnevalt lisatud fluorestseiini, hakkas saaduslahus heleroheliselt helenduma. Näha on ka, et ilmestus lilla lõik väljaspool lahust olevas ruumis. Kas see oli meie tegevuse tulemus, mida sa lugejana arvad või hindad, kirjuta kommentaarina GitHubis!"}
    include_external_graphics("rmd/10/10-veresool-fluorestseiini.png")

    ```

15. Sammul 3 valmistatud lahuse jäägile lisasime 3 tilka
    fenoolftaleiini.

16. õpetaja tekitas pimeda ruumi (joonis
    \@ref(fig:moment-before-pouring-into-phenolphtalein) leheküljel
    `r render_pageref(reference = "fig:moment-before-pouring-into-phenolphtalein")`).

    ```{r label = "moment-before-pouring-into-phenolphtalein", echo=FALSE, fig.cap = "Et oleks selge, et vahetult enne lahuste kokkuvalamist oli tõesti pime, siis selleks on see foto."}
    include_external_graphics("rmd/10/10-hetk-enne-fenoolftaleiini-sisse-valamist.png")

    ```

17. Pimedas ruumis lisasime sammul 6 valmistatud lahuse jäägi (joonis
    \@ref(fig:pouring-into-phenolphtalein) leheküljel
    `r render_pageref(reference = "fig:pouring-into-phenolphtalein")`).
    karl ennustas, et saaduslahus hakkab helenduma roosalt.

    ```{r label = "pouring-into-phenolphtalein", echo=FALSE, fig.cap = "Fenoolftaleiiniga segatud naatriumhüdroksiidi ja luminooli segusse veresoola segu valamise tulemusena hakkas saadussegu helenduma üsna heledalt siniselt."}
    include_external_graphics("rmd/10/10-fenoolftaleiini-sisse-valamine.png")

    ```

18. Juhendis on kirjas, et saaduslahust pidanuksime segama klaaspulgaga.
    meie seda ei teinud. Ei tea, miks. mina olin kaameramees. karl, kas
    sinu *fail*? Kas see üldse oleks midagi muutnud? Miks me eelmist
    segu segasime, aga üleeelmist mitte? Kas taas piisas valamisest? Nii
    palju küsimusi on õhus rippumas. Kes selgitab nüüd ära, kuidas need
    küsimused õhus rippuda saavad, kas küsimused on gaasilises faasis?
    Milline oleks küsimuse vedel või tahke faas? Kumb on võimsam, kas
    vedel või tahke? Kes on kõvem tegelane, kas too, kes lõi vedelaks,
    või too, kelle junn läks jahedaks ja seega tahkeks? Või hoopis
    gaasilisest vedelaks? Need on küsimused, millele tuleb meil
    tänapäeva keemias otsida vastuseid. Küsimused, mille faas on
    teadmata. Arvan, et tsüaniid olid happeline ja võitis.
