# Luminestsents

## Eesmärk

Eksperimentaalselt tekitatud kolm erinevat luminestsentsi.

## Töövahendid

1.  Neli $\qty{300}{\ml}$ keeduklaasi mõõtmiseks ja testimiseks.

2.  Täppiskaal kaalumiseks.

3.  Filterpaber mõõtmiseks.

4.  Spaatel tahke aine tõstmiseks.

5.  Kaks klaaspulka segamiseks.

## Ained

1.  $\ce{NaOH}$.

2.  Vesi.

3.  Luminool.

4.  $\ce{K3[Fe(CN)6]}$.

5.  3-% $\ce{H2O2}$.

6.  Fluorestseiin.

7.  Fenoolftaleiin.

## Töö käik

Töö teostasin karl salumetsaga. Töö teostamise aega ma ei registreerinud, mistõttu puudub mul kindel alus väitmaks, millal me selle töö tegime.

Töö osad:

1.  $\qty{300}{\ml}$ keeduklaasi mõõtsime $\qty{1}{\g}$ $\ce{NaOH}$.

2.  Lahustasime $\qty{240}{\ml}$ vees.

3.  Lisasime $\qty{0,1}{\g}$ luminooli (joonised \@ref(fig:luminol) leheküljel
    `r render_pageref(reference = "fig:luminol")`,
    \@ref(fig:unmixed-solutions) leheküljel
    `r render_pageref(reference = "fig:unmixed-solutions")` ja
    \@ref(fig:mixed-solutions) leheküljel
    `r render_pageref(reference = "fig:mixed-solutions")`).

    ```{r label = "luminol", echo=FALSE, fig.cap = "Nii näeb välja $\\qty{0,1}{\\g}$ luminooli. Mõõtmiseks kasutasime täppiskaalu, filterpaberit ja spaatlit."}
    include_external_graphics("rmd/10/10-luminool.png")

    ```

4.  Tühja $\qty{300}{\ml}$ keeduklaasi mõõtsime $\qty{2,5}{\g}$ punast veresoola -
    $\ce{K3[Fe(CN)6]}$ (joonis \@ref(fig:bloodsalt) leheküljel
    `r render_pageref(reference = "fig:bloodsalt")`).

    ```{r label = "bloodsalt", echo=FALSE, fig.cap = "Keeduklaasis on $\\qty{2,5}{\\g}$ punast veresoola."}
    include_external_graphics("rmd/10/10-veresool.png")

    ```

5.  Lahustasime $\qty{240}{\ml}$ vees (joonis \@ref(fig:adding-water-to-bloodsalt)
    leheküljel
    `r render_pageref(reference = "fig:adding-water-to-bloodsalt")`).

    ```{r label = "adding-water-to-bloodsalt", echo=FALSE, fig.cap = "Keeduklaasis olevale veresoolale lisasime paagist demineraliseeritud vett."}
    include_external_graphics("rmd/10/10-veresool-vesi.png")

    ```

6.  Lisasime $\qty{5}{\ml}$ 3-% $\ce{H2O2}$ vesilahust (joonised
    \@ref(fig:unmixed-solutions) leheküljel
    `r render_pageref(reference = "fig:unmixed-solutions")` ja
    \@ref(fig:mixed-solutions) leheküljel
    `r render_pageref(reference = "fig:mixed-solutions")`).

    ```{r label = "unmixed-solutions", echo=FALSE, fig.cap = "Pildi vaataja poolt vasemal asuvas keeduklaasis on kokkusegamata valgete kristallidena naatriumhüdroksiid, vesi ja kollase pulbrina luminool, paremal asuvas keeduklaasis veresool ja vesi."}
    include_external_graphics("rmd/10/10-naoh-vesi-luminool-veresool-vesi.png")

    ```

    ```{r label = "mixed-solutions", echo=FALSE, fig.cap = "Pildi vaataja poolt vasemal asuvas keeduklaasis on kokkusegatud naatriumhüdroksiid, vesi ja luminool, paremal asuvas keeduklaasis veresool ja vesi."}
    include_external_graphics("rmd/10/10-naoh-vesi-luminool-veresool-vesi-segatud.png")

    ```

7.  Tühja 300-ml keeduklaasi valasime $\qty{80}{\ml}$ sammul 3 valmistatud lahust.

8.  õpetaja tekitas pimeda ruumi.

9.  Pimedas ruumis lisasime $\qty{80}{\ml}$ sammul 6 valmistatud lahust (joonis
    \@ref(fig:bloodsalt-into-luminol) leheküljel
    `r render_pageref(reference = "fig:bloodsalt-into-luminol")`).
    Juhendi järgi pidime saaduslahust segama klaaspulgaga, kuid õpetaja
    keelitas meid seda mitte tegema ja me eirasime selles osas juhendit,
    kuna pigem tuleb usaldada õpetajat, kes oli reaalne inimene kohapeal
    ja vähemalt teoreetiliselt piisavate oskuste ja teadmistega.

    ```{r label = "bloodsalt-into-luminol", echo=FALSE, fig.cap = "Valades pimedas ruumis veresoola lahust luminooli ja naatriumhüdroksiidi lahusesse hakkas saaduslahus helesiniselt helenduma.", out.height = "90%"}
    include_external_graphics("rmd/10/10-veresool-luminooli.png")

    ```

10. Tühja 300-ml keeduklaasi valasime $\qty{80}{\ml}$ sammul 3 valmistatud
    lahust.

11. Lisasime mõned kristallid fluorestseiini.

12. õpetaja tekitas pimeda ruumi.

13. Pimedas ruumis lisasime $\qty{80}{\ml}$ sammul 6 valmistatud lahust.

14. Segasime klaaspulgaga (joonis \@ref(fig:bloodsalt-into-fluoresceine)
    leheküljel
    `r render_pageref(reference = "fig:bloodsalt-into-fluoresceine")`).

    ```{r label = "bloodsalt-into-fluoresceine", echo=FALSE, fig.cap = "Valades pimedas ruumis veresoola lahust luminooli ja naatriumhüdroksiidi lahusesse, kuhu oli eelnevalt lisatud fluorestseiini, hakkas saaduslahus heleroheliselt helenduma. Näha on ka, et ilmestus lilla lõik väljaspool lahust olevas ruumis. Kas see oli meie tegevuse tulemus, mida sa lugejana arvad või hindad, kirjuta kommentaarina GitHubis!"}
    include_external_graphics("rmd/10/10-veresool-fluorestseiini.png")

    ```

15. Sammul 3 valmistatud lahuse jäägile lisasime 3 tilka
    fenoolftaleiini.

16. õpetaja tekitas pimeda ruumi (joonis
    \@ref(fig:moment-before-pouring-into-phenolphtalein) leheküljel
    `r render_pageref(reference = "fig:moment-before-pouring-into-phenolphtalein")`).

    ```{r label = "moment-before-pouring-into-phenolphtalein", echo=FALSE, fig.cap = "Et oleks selge, et vahetult enne lahuste kokkuvalamist oli tõesti pime, siis selleks on see foto."}
    include_external_graphics("rmd/10/10-hetk-enne-fenoolftaleiini-sisse-valamist.png")

    ```

17. Pimedas ruumis lisasime sammul 6 valmistatud lahuse jäägi (joonis
    \@ref(fig:pouring-into-phenolphtalein) leheküljel
    `r render_pageref(reference = "fig:pouring-into-phenolphtalein")`).
    karl ennustas, et saaduslahus hakkab helenduma roosalt.

    ```{r label = "pouring-into-phenolphtalein", echo=FALSE, fig.cap = "Fenoolftaleiiniga segatud naatriumhüdroksiidi ja luminooli segusse veresoola segu valamise tulemusena hakkas saadussegu helenduma üsna heledalt siniselt."}
    include_external_graphics("rmd/10/10-fenoolftaleiini-sisse-valamine.png")

    ```

18. Juhendis on kirjas, et saaduslahust pidanuksime segama klaaspulgaga.
    meie seda ei teinud.

## Tulemus

Eesmärk saavutatud.

## Ülesanded

### Ülesanne 53

#### Püstitus

Milline osa on luminooli oksüdeerumise juures punasel veresoolal?

#### Lahendus

Punane veresool
on luminooli oksüdeerumise juures katalüsaator
`r render_with_emojis(text = "((ref:liquid), 2:44)")`.

### Ülesanne 54

#### Püstitus

Milline osa on luminooli oksüdeerumise juures punasel naatriumhüdroksiidil?

#### Lahendus

Tuleb välja, et luminool lahustub paremini aluselises keskkonnas, mida
pakub naatriumhüdroksiid
`r render_with_emojis(text = "((ref:liquid), 0:42)")`.

### Ülesanne 55

#### Püstitus

Kuidas on võimalik luminooli oksüdeerumisreaktsiooni erinevates eluvaldkondades
rakendada?

#### Lahendus

Kui on vaja pimedas lühiajaliselt ümbruskonda või mingit vormi nähtavaks
teha, siis saab luminooli oksüdeerumisreaktsiooni selleks praktiliselt
kasutada. Nt soetasin aastas 2017 hulganisti helkivaid pulki, mida saab
helendama panna, neid painutades, et nendega vertikaalseid koopaid
valgustada, kuhu kaalusin sisenemist.

Dekooris saab luminestsentsi kasutada.

Teadusartiklite pealkirjadest saab lugeda, et luminooli oksüdeerumisreaktsiooni on võimalik kasutada veel meditsiinis ja kuritegude uurimises verejälgede tuvastamises.
