# Hapnikku sisaldavad orgaanilised ühendid

## Alkoholid

### Teooria

Kui 1,2,3-propaantriool segada vaskhüdroksiidiga, tekib vaskglütseraat (joonis \@ref(fig:copper-glycerate) leheküljel `r render_pageref(reference = "fig:copper-glycerate")`).

```{r label = "copper-glycerate", echo=FALSE, fig.cap = paste("Glütserooli reageerimisel vaskhüdroksiidiga tekib vaskglütseraat ", render_with_emojis(text = "((ref:alcohols))"), ".", sep = "")}
include_external_graphics("rmd/6/P44R20.jpeg")

```

õpetaja kirjutas joonisel \@ref(fig:copper-glycerate) leheküljel `r render_pageref(reference = "fig:copper-glycerate")` oleva reaktsioonivõrrandi asemel tahvlile teistsuguse reaktsioonivõrrandi, mis tundub kummaline, sest selles osaleb vask üksnes katalüsaatoris, kuid eksisteerib saaduses, ning hapnikuaatomid on kolme sidemega. Kuna mul puudub arusaamine, kuidas nii saab olla, siis seda teisendit ma oma raportis ei esita.

Primaarsel alkoholil on hüdroksüülrühm süsiniku küljes, mis on seotud ainult ühe süsinikuga.

Etanool on primaarne alkohol. Järelikult oksüdeerub etanool $\ce{CH3-CH2-OH}$ kõigepealt aldehüüdiks etanaal $\ce{CH3-CHO}$ ja siis karboksüülhappeks etaanhape $\ce{CH3-COOH}$.

Naatriumi lisamisel etanoolile tekivad naatriumetoksiid ja vesinik:

$$\ce{2CH3CH2OH(l) + 2Na(s) -> 2CH3CH2ONa(aq) + H2(g)} \text{`r render_with_emojis(text = "((ref:clark-2019-the))")`}.$$

Naatrium on vesinikust tegusam ja lükkab vesiniku välja võttes viimase positsiooni endale.

### Eesmärgid

Oskus tekitada

1. vaskglütseraadi,

2. alkoholist aldehüüdi ja karboksüülhapet,

3. naatriumetoksiidi.

### Töövahendid

1. Kuus katseklaasi, et nendesse lahuseid tekitada.

2. Katseklaaside alus, et ei peaks katseklaasi kogu aeg käega hoidma.

3. Keeduklaas, et sellest etanooli mõõta.

4. Spaatel naatriumi urgitsemiseks ja lõikamiseks.

5. Majapidamispaber, et sinna õline naatriumitükk heita.

### Ained

1. 5 % $\ce{CuSO4}$.

2. 5 % $\ce{NaOH}$.

3. Etanool.

4. Glütserool.

5. Butanool.

6. 5 % $\ce{K2Cr2O7}$.

7. Kontsentreeritud $\ce{H2SO4}$.

8. Naatrium.

### Töö käik

Töö sooritasin marjuga, kes segas kokku vasksulfaadi ja naatriumhüdroksiidi ning loksutas ja kes toimetas ka kaaliumkromaadiga, mõõtis samuti etanooli, ning karl salumetsaga, kes jaotas vasksulfaadi ja naatriumhüdroksiidi segu kahte katseklaasi, toimetas tõmbekapis ja möllas naatriumiga.

Töö osad:

1. Katseklaasi valasime 1 ml 5 % $\ce{CuSO4}$ lahust.

2. Lisasime 1 ml 5 % $\ce{NaOH}$ lahust. Tekib
kahvatusinine mahukas $\ce{Cu(OH)2}$ sade.

3. Katseklaasi sisu loksutasime.

4. Jagasime katseklaasi sisu kahte
tühja katseklaasi.

5. Punktis 4 täidetud ühte katseklaasi lisasime 5 tilka etanooli.

6. Punktis 4 täidetud ühte katseklaasi, kuhu polnud lisatud etanooli, lisasime 5 tilka glütserooli.

7. Tühja katseklaasi pipeteerisime 1 ml etanooli.

8. Tühja katseklaasi pipeteerisime 1 ml butanooli.

9. Sammul 7 mainitud katseklaasi lisasime veidi 5 % $\ce{K2Cr2O7}$ vesilahust.

10. Sammul 8 mainitud katseklaasi lisasime veidi 5 % $\ce{K2Cr2O7}$ vesilahust.

11. Sammul 7 mainitud katseklaasi lisasime tõmbekapis mõne tilga kontsentreeritud $\ce{H2SO4}$.

12. Sammul 8 mainitud katseklaasi lisasime tõmbekapis mõne tilga kontsentreeritud $\ce{H2SO4}$.

13. Keeduklaasi valasime etanooli.

14. Keeduklaasist mõõtsime pipetiga 3 ml etanooli tühja katseklaasi.

15. Asetasime sammul 14 mainitud katseklaasi väikese tüki (väikse hernetera suurune)
metallilist naatriumit. NB! Vältida vee sattumist kontakti naatriumiga!

### Tulemused

Glütserool muutis lahuse tumedamaks (joonised \@ref(fig:dropping-glycerol) leheküljel `r render_pageref(reference = "fig:dropping-glycerol")` ja \@ref(fig:influence-of-glycerol) leheküljel `r render_pageref(reference = "fig:influence-of-glycerol")`).

```{r label = "dropping-glycerol", echo=FALSE, fig.cap = "Glütserooli tilgutamine vasksulfaadi ja naatriumhüdroksiidi lahusesse."}
include_external_graphics("rmd/6/6-glütserooli-tilgutamine.png")

```

```{r label = "influence-of-glycerol", echo=FALSE, fig.cap = "Glütserool muutis lahuse tumedamaks. Paremal on vasksulfaadi ja naatriumhüdroksiidi lahus etanooliga."}
include_external_graphics("rmd/6/6-glütserooliga-etanooliga.png")

```

$\ce{K2Cr2O7}$ lisamise mõjul muutus etanool *Fanta*-sarnaseks, butanool hakkas meenutaba filtreeritud õunamahla (joonised \@ref(fig:dropping-k2cr2o7) leheküljel `r render_pageref(reference = "fig:dropping-k2cr2o7")` ja \@ref(fig:k2cr2o7-in-alcohol) leheküljel `r render_pageref(reference = "fig:k2cr2o7-in-alcohol")`).

```{r label = "dropping-k2cr2o7", echo=FALSE, fig.cap = "Hetk enne kaaliumkromaadi tilga langemist butanooli. Vasemal on etanool juba osaliselt kaaliumkromaadiga segunenud."}
include_external_graphics("rmd/6/6-k2cr2o7-butanooli.png")

```

```{r label = "k2cr2o7-in-alcohol", echo=FALSE, fig.cap = "Kaaliumkromaadi mõjul värvus etanool *Fanta*-sarnaseks (vasakul) ja butanool filtreeritud õunamahla sarnaseks (paremal)."}
include_external_graphics("rmd/6/6-k2cr2o7-alkoholides.png")

```

Väävelhappe mõjul värvus etanoolisegu roheliseks, butanoolisegu siniseks (joonis \@ref(fig:h2so4-in-alcohol) leheküljel `r render_pageref(reference = "fig:h2so4-in-alcohol")`).

```{r label = "h2so4-in-alcohol", echo=FALSE, fig.cap = "Väävelhape muutis etanoolisegu roheliseks (vasakul) ja butanoolisegu siniseks (paremal)."}
include_external_graphics("rmd/6/6-väävelhape-alkoholis.png")

```

Vahetult pärast naatriumitüki lisamist etanooli tekkisid mullid ja segu meenutas *Kellukest*. Peagi tõusis põhja vajunud naatriumitükk heljuma ja seejärel ujuma ning näha oli ka lenduvat vesinikku (joonis \@ref(fig:na-in-ethanol) leheküljel `r render_pageref(reference = "fig:na-in-ethanol")`).

```{r label = "na-in-ethanol", echo=FALSE, fig.cap = "Naatrium ägedalt reageerimas etanooliga. Auruna eraldub vesinik.", out.height = "90%"}
include_external_graphics("rmd/6/6-na.png")

```

## Oksoühendid

### Teooria

Kui segada kokku naatriumhüdroksiid ja vaskvitriol, ladestub vaskhüdroksiid:

$$\ce{2NaOH + CuSO4 -> Cu(OH)2 + Na2SO4} \text{`r render_with_emojis(text = "((ref:a44), 1:15 min)")`}.$$

Kui lisada tekkinud vaskhüdroksiidi lahusele aldehüüd, siis hakkab toimuma reaktsioon, kuid toatemperatuuril toimub see aeglaselt `r render_with_emojis(text = "((ref:a44), 2:14 min)")`.

Aldehüüd on redutseerija ja redutseerib komplekseeritud vask(II)iooni vask(I)oksiidiks:

$$\ce{2Cu^2+}_\text{complexed}\ce{+2OH- + 2e- -> Cu2O + H2O}.$$

Kuna lahus on aluseline, oksüdeerub aldehüüd ise vastava karboksüülhappe soolaks:

$$\ce{RCHO + 3OH- -> RCOO- + 2H2O + 2e-}.$$

Seetõttu on terve reaktsioon selline:

$$\ce{2Cu^2+}_\text{complexed}\ce{+5OH- + RCHO -> Cu2O + 3H2O + RCOO-}. \text{`r render_with_emojis(text = paste("((ref:a2015-188))", ".", sep = ""))`}$$

õpetaja kirjutas tahvlile reaktsioonivõrrandi, mille kohaselt tekib mitte vask(I)oksiid, vaid hoopis vask(I)hüdraat.

Aldehüüd oksüdeerub kiiremini karboksüülhappeks kui alkohol, sest on vähem vaheetappe.

Seistes võivad tekkida plahvatusohtlikud
ühendid: hõbeamiinist ($\ce{AgNH2}$) tekib heli, löögi, soojuse või valguse mõjul äärmiselt plahvatav
hõbenitriid
($\ce{Ag3N}$):

$$\ce{Ag(NH3)2OH -> AgNH2 + NH3 + H2O},$$

$$\ce{2AgNH2 -> Ag2NH + NH3},$$

$$\ce{3Ag2NH -> 2Ag3N + NH3}.$$

### Eesmärgid

Võrreldud aldehüüdi ja alkoholi oksüdeerumise kiirus karboksüülhappeks.

### Töövahendid

1. Neli katseklaasi, et segusid valmistada.

2. Katseklaaside alus, et ei peaks käes hoidma.

3. Kaks pipetti, et mõõta.

4. Pliit, et kuumutada.

5. Kaks keeduklaasi, et mõõta ja kuumutada.

6. Vesi, et kuumutada.

### Ained

1. 5 % $\ce{NaOH}$.

2. 5 % $\ce{CuSO4}$.

3. Formaliin.

4. Propanool.

5. 10 % $\ce{AgNO3}$.

6. 25 % $\ce{NH3}$.

7. Glükoos.

### Töö käik

Töö tegin koos karl salumetsaga.

Töö osad:

1. Katseklaasi valasime 1 ml 5 % $\ce{NaOH}$ lahust.

2. Lisasime tilkhaaval 5 % $\ce{CuSO4}$ lahust, kuni tekkis kahvatusinine $\ce{Cu(OH)2}$ sade.

3. Tühja katseklaasi valasime 1 ml 5 % $\ce{NaOH}$ lahust.

4. Lisasime tilkhaaval 5 % $\ce{CuSO4}$ lahust, kuni tekkis kahvatusinine $\ce{Cu(OH)2}$ sade.

5. Tühja katseklaasi valasime 1 ml 5 % $\ce{NaOH}$ lahust.

6. Lisasime tilkhaaval 5 % $\ce{CuSO4}$ lahust, kuni tekkis kahvatusinine $\ce{Cu(OH)2}$ sade.

7. Sammul 2 kasutatud katseklaasi lisasime mõne tilga uuritavat aldehüüdi (nt formaliini).

8. Loksutasime.

9. Sammul 4 kasutatud katseklaasi lisasime mõne tilga uuritavat aldehüüdi (nt formaliini).

10. Loksutasime.

11. Kuumutasime kuumal vesivannil ettevaatlikult.

12. Jälgisime, kas toimus värvuse muutumine.

13. Võrdlesime sammul 8 mainitud loksutatud segu värviga.

14. Sammul 6 kasutatud katseklaasi lisasime propanooli.

15. Loksutasime.

16. Kuumutasime kuumal vesivannil ettevaatlikult.

17. Jälgisime, kas toimus värvuse muutumist.

18. Võrdlesime sammul 8 mainitud loksutatud segu värviga.

19. Katset viiakse läbi paralleelselt kolme uuritava lahusega: formaliiniga (aldehüüd), propanooliga
(alkohol) ja glükoosiga (aldoos).

19. Tühja katseklaasi pesime hoolikalt kroomseguga.

20. Loputasime veega.

21. Valasime sisse 2 ml 10 % $\ce{AgNO3}$ lahust.

22. Lisasime 10 tilka 5 % $\ce{NaOH}$ lahust. Tekkis must sade ($\ce{AgOH}$ ja
$\ce{Ag2O}$).

23. Lisasime tilkhaaval 25 % $\ce{NH3}$ vesilahust, kuni sade lahustus ja tekkis värvitu
lahus (vahepeal loksutasime).

24. Lisasime 1 ml formaliini (aldehüüd). (NB! Katseklaasi
loksutada ei tohi!). Katseklaasi seintele tekkis metallist hõbeda kiht (hõbepeegel). Kui seda kohe ei
teki, hoitakse katseklaasi mõni minut kuumas (~70°C, mitte keevas!) vesivannis.

25. Peale katset valasime katseklaasi sisu kohe minema.

26. Tühja katseklaasi pesime hoolikalt kroomseguga.

27. Loputasime veega.

28. Valasime sisse 2 ml 10 % $\ce{AgNO3}$ lahust.

29. Lisasime 10 tilka 5 % $\ce{NaOH}$ lahust. Tekkis must sade ($\ce{AgOH}$ ja
$\ce{Ag2O}$).

30. Lisasime tilkhaaval 25 % $\ce{NH3}$ vesilahust, kuni sade lahustus ja tekkis värvitu
lahus (vahepeal loksutasime).

31. Lisasime 1 ml propanooli (alkohol). (NB! Katseklaasi
loksutada ei tohi!). Katseklaasi seintele tekkis metallist hõbeda kiht (hõbepeegel). Kui seda kohe ei
teki, hoitakse katseklaasi mõni minut kuumas (~70°C, mitte keevas!) vesivannis.

32. Peale katset valasime katseklaasi sisu kohe minema.

33. Tühja katseklaasi pesime hoolikalt kroomseguga.

34. Loputasime veega.

35. Valasime sisse 2 ml 10 % $\ce{AgNO3}$ lahust.

36. Lisasime 10 tilka 5 % $\ce{NaOH}$ lahust. Tekkis must sade ($\ce{AgOH}$ ja
$\ce{Ag2O}$).

37. Lisasime tilkhaaval 25 % $\ce{NH3}$ vesilahust, kuni sade lahustus ja tekkis värvitu
lahus (vahepeal loksutasime).

38. Lisasime 1 ml glükoosi (aldoos). (NB! Katseklaasi
loksutada ei tohi!). Katseklaasi seintele tekkis metallist hõbeda kiht (hõbepeegel). Kui seda kohe ei
teki, hoitakse katseklaasi mõni minut kuumas (~70°C, mitte keevas!) vesivannis.

39. Peale katset valasime katseklaasi sisu kohe minema.

### Tulemused

Lisasime naatriumhüdroksiidi hulka tilkhaaval vasksulfaati, et tekiks sade (joonis \@ref(fig:cuoh2) leheküljel `r render_pageref(reference = "fig:cuoh2")`).

```{r label = "cuoh2", echo=FALSE, fig.cap = "Pildi vaataja poolt vasakult paremale: esimeses katseklaasis on ainult naatriumhüdroksiid, teise olen parajasti lisamas vasksulfaati ja kolmandasse on vasksulfaat juba lisatud ning näha on sinist sadet."}
include_external_graphics("rmd/7/7-naoh-cuso4.png")

```

Formaliini lisamise järel segu värvus ei muutunud. Propanooli lisamise järel segu värvus muutus (joonis \@ref(fig:aldehyde) leheküljel `r render_pageref(reference = "fig:aldehyde")`).

```{r label = "aldehyde", echo=FALSE, fig.cap = "Pildi vaataja poolt vasakult paremale: kahes esimeses katseklaasis on vaskhüdroksiid segatud formaliiniga, kolmandas propanooliga."}
include_external_graphics("rmd/7/7-formaliin-propanool.png")

```

Kuumutades ei juhtunud tükk aega mitte midagi nähtavat, millest järeldasin, et karl oli ained kokku seganud liiga uisapäisa. ta ei mõõtnud nimelt koguseid mõõtmisvahendiga, vaid pani silma järgi ja nii sai tema katseklaasidesse naatriumhüdroksiidi kümmekond korda vähem kui minu omadesse. Pärast formaliini ja propanooli lisamist nägid minu segud välja nagu joonisel \@ref(fig:formalin-propanol) leheküljel `r render_pageref(reference = "fig:formalin-propanol")`.

```{r label = "formalin-propanol", echo=FALSE, fig.cap = "Pildi vaataja poolt vasakult paremale: kahes esimeses katseklaasis on vaskhüdroksiid segatud formaliiniga, kolmandas propanooliga. Need segud on nüüd mõõdetud välja vastavalt juhendile."}
include_external_graphics("rmd/7/7-formaliin-propanool-kalmer.png")

```

Kui kuumutasin enda segusid, hakkas üsna kiiresti tumenema formaliini lahus (joonis \@ref(fig:path-to-carboxylic-acid) leheküljel `r render_pageref(reference = "fig:path-to-carboxylic-acid")`). Eksperiment kinnitas teooriat.

```{r label = "path-to-carboxylic-acid", echo=FALSE, fig.cap = "Pildi vaataja poolt vasakult paremale: formaliin kui aldehüüd juba tumeneb karboksüülhappeks, sellal kui propanool alles alustab tumenemist, sest vaja esmalt jõuda aldehüüdi staatusesse."}
include_external_graphics("rmd/7/7-oksüdeerumiskiirus.png")

```

Hõbepeegli eksperimendi tegime anorgaanilise keemia raames ja ilmselt seetõttu ei ole mul jäädvustusi sellekohasest eksperimendist orgaanilise keemia raames.

## Karboksüülühendid

### Teooria

Happe ja aluse vahelise reaktsiooni tulemusena tekib sool.

Etaanhappe ja naatriumhüdroksiidi omavahelise reageerimise tulemusena tekivad naatriumetanaat ja vesi:

$$\ce{CH3COOH + NaOH -> CH3COONa + H2O}.$$

Soola ja happe vahelise reaktsiooni tulemusena tekivad uus hape ja uus sool.

Naatriumetanaadi ja väävelhappe omavahelise reaktsiooni tulemusena tekivad etaanhape ja naatriumsulfaat:

$$\ce{2CH3COONa + H2SO4 -> 2CH3COOH + Na2SO4}.$$

Etaanhappe ja etanooli reageerimises toimib väävelhape katalüsaatorina:

$$\ce{CH3COOH + C2H5OH ->[\text{conc.} H2SO4]} \underbrace{\ce{CH3COOC2H5}}_{\text{etüületanaat}} + \ce{H2O}.$$

Etüületanaadi hüdrolüüsi tulemusel naatriumhüdroksiidiga tekivad karboksüülhappe sool naatriumetanaat ja alkohol etanool:

$$\ce{CH3COOC2H5 + NaOH -> CH3COONa + CH3CH2OH}.$$

Alkoholi olemasolu puhul muutub kroomisegu oranž värvus 2-3 sekundi jooksul roheliseks. Etanool oksüdeerub kroomisegu toimel karboksüülhappeks:

```{=tex}
\begin{align}
\ce{3CH3CH2OH + 4CrO3 + 6HCl -> 3CH3COOH + 2CrCl3 + 9H2O}.
(\#eq:ethanol-to-ethanate)
\end{align}

```

Oksüdeerija võtab oksüdeeritavalt elektrone, mille tulemusel oksüdeerija oksüdatsiooniaste langeb ja redutseerija oksüdatsiooniaste tõuseb. Võrrandis \@ref(eq:ethanol-to-ethanate) on $\ce{CrO3}$ oksüdeerija ning langetab kroomi oksüdatsiooniastet, mis on $\ce{CrCl3}$'s väiksem. Redutseerija on etanool suurendades radikaali oksüdatsiooniastet, mis on kõrgem etanaadis.

Fenoolftaleiiniga saab kindlaks teha ilmselt aluselist keskkonda. Fenoolftaleiini värvus aluselises keskkonnas on roosa `r render_with_emojis(text = "((ref:fenoolftaleiin))")`.

Nii fenoolftaleiini kui fluorestseiini saamiseks kasutatakse ftaalhapet ja väävelhapet. Mõlemal on spetsiifiline värvus.

### Eesmärgid

1. Võrreldud karboksüülhapete tugevusi omavahel ja teiste hapetega.

2. Praktiseeritud karboksüülhapete soolade saamine ja lagundamine.

3. Praktiseeritud estri tekitamine.

4. Praktiseeritud estri hüdrolüüsimine.

5. Praktiseeritud fenoolftaleiini saamine.

6. Praktiseeritud fluorestseiini saamine.

### Töövahendid

Karboksüülhapete tugevuse võrdlemine omavahel ja teiste hapetega:

1. Kaheksa madalat katseklaasi segamiseks.

2. Katseklaaside alus, et ei peaks käes hoidma.

3. Täppiskaal, et kaaluda.

4. Pipett, et mõõta.

5. Keeduklaas, et selles vett hoida.

6. Tõmbekapp, et mürgistust mitte saada.

7. Spaatel, et tahket ainet tõsta.

8. Destilleeritud vesi pH sensori puhastamiseks.

9. Keeduklaas destilleeritud vee jaoks.

10. Majapidamispaber kuivatamiseks.

11. Filterpaber filtreerimiseks.

12. Trehtel filtreerimiseks.

Muude töö osade jaoks:

1. Seitse korgiga katseklaasi, et aineid kokku segada.

2. Katseklaaside alus, et ei peaks käes hoidma.

3. Pliit, et soojendada.

4. Kolm 100 ml keeduklaasi, et soojendada vesivannis, mõõta ja lahustada.

5. Vesi, et soojendada vesivannis.

6. Spaatel tahke aine tõstmiseks.

7. Klaaspulk segamiseks.

8. Kaks lahuse indikaatorpaberit ja legend pH taseme mõõtmiseks.

9. 200-300 ml keeduklaasi, et lahustada.

10. Tõmbekapp, et mitte mürgistust saada.

11. Kolm pipetti mõõtmiseks.

### Ained

Karboksüülhapete tugevuse võrdlemiseks omavahel ja teiste hapetega vajalikud ainete loend on tabelis \@ref(tab:comparison-of-acids).

Muude töö osade jaoks:

1. Kontsentreeritud etaanhape.

2. 5 % $\ce{NaOH}$.

3. 10 % $\ce{H2SO4}$.

4. Bensoehape.

5. Etanool.

6. Kontsentreeritud väävelhape.

7. Ftaalhape või ftaalhappeanhüdriid.

8. Fenool.

9. Vesi.

10. Kange $\ce{NaOH}$.

11. Resortsinool.

12. 20 % $\ce{NaOH}$.

13. 10 % $\ce{HCl}$.

14. Atsetoon.

15. Kroomisegu.

### Töö käik

Töö teostasin karl salumetsaga.

Karboksüülhapete tugevuse võrdlemine omavahel ja teiste hapetega:

1. Katseklaasi asetasime 0,5 ml (vedelat) või 0,5 g (tahket) uuritavat hapet.

2. Lisasime 5 ml vett.

3. Loksutasime.

4. Tahke happe puhul lahuse enne pH-meetriga mõõtmist filtreerisime.

5. Saadud lahuse pH-d uurisime universaalindikaatorpaberi abil.

6. Saadud lahuse pH'd uurisime pH-meetri abil.

Ülejäänud töö osad:

1. Katseklaasi asetasime 2 tilka kontsentreeritud etaanhapet.

2. Lisasime tilkhaaval 5 % $\ce{NaOH}$ lahust.

3. Loksutasime, kuni etaanhappe lõhn kadus

4. Lisasime 1 ml 10 % $\ce{H2SO4}$ lahust. Tekkis uuesti etaanhappe lõhn.

5. Tühja katseklaasi asetasime 0,1 g bensoehapet.

6. Lisasime tilkhaaval 5 % $\ce{NaOH}$ lahust.

7. Loksutasime, kuni bensoehape täielikult lahustus.

8. Lisasime 1 ml 10 % $\ce{H2SO4}$ lahust. Tekkis bensoehappe valge sade.

9. Tühja katseklaasi valasime 0,5 ml etaanhapet.

10. Lisasime 1 ml etanooli.

11. Lisasime 3 tilka kontsentreeritud $\ce{H2SO4}$.

12. Soojendatakse ettevaatlikult.

13. Jälgisime etaanhappe lõhna kadumist ja meeldiva puuviljalõhna
(essentsi) tekkimist.

14. Tühja katseklaasi võtsime tuletikupea suuruse hulga ftaalhapet.

15. Lisasime kahekordse koguse kristalset fenooli.

16. Tõmbekapis lisasime 5 tilka kontsentreeritud $\ce{H2SO4}$.

17. Segasime klaaspulgaga.

18. Kuumutasime, kuni katseklaasi sisu muutus punakaks.

19. Lasime jahtuda.

20. Lisasime veidi vett.

21. Segasime.

22. Kallasime osa lahust 100 ml tühja keeduklaasi.

23. Lisasime 50 ml vett.

24. Lisasime kanget $\ce{NaOH}$ lahust kuni punase värvuse tekkeni.

25. Mõõtsime lahuse pH indikaatorpaberiga.

26. Lisasime 10-% $\ce{HCl}$.

27. Mõõtsime lahuse pH indikaatorpaberiga.

28. Tühja katseklaasi võtsime tuletikupea suuruse koguse ftaalhapet.

29. Lisasime kahekordse koguse resortsinooli.

30. Tõmbekapis lisasime 3-4 tilka kontsentreeritud $\ce{H2SO4}$.

31. Segasime klaaspulgaga.

32. Kuumutasime, kuni sisu muutus punakaks.

33. Lasime jahtuda.

34. Kallasime segu 200-300 ml keeduklaasi.

35. Lisasime 150-200 ml vett.

36. Segasime.

37. Lisasime 6,5 ml 10 % $\ce{NaOH}$ lahust.

38. Täheldasime.

39. Lisasime keeduklaasi 10-% $\ce{HCl}$.

40. 5 tilka sammul 13 mainitud estrit viisime tühja katseklaasi.

41. Lisasime 1 ml $\ce{NaOH}$ kontsentreeritud lahust.

42. Soojendasime vesivannil 10 minutit.

43. Jälgisime estri lõhna kadumist.

44. Tekkinud alkoholi tõestamiseks neutraliseerisime reaktsioonisegu ettevaatlikult kümne tilga 10-% $\ce{HCl}$-ga.

45. Võtsime pealmisest kihist 2 tilka tühja katseklaasi.

46. Lisasime 1 ml atsetooni.

47. Lisasime ühe tilga kroomisegu.

48. Loksutasime.

### Tulemused

pH mõõtmiste tulemused on esitatud tabelis \@ref(tab:comparison-of-acids). Näeme, et kõige tugevamad happed on anorgaanilised happed. Alkoholid paistavad olevat nõrgad happed.

```{r label = "comparison-of-acids", echo=FALSE}
acids <- c(
  "conc. $\\ce{HCl}$",
  "conc. $\\ce{H2SO4}$",
  "99,3-\\% $\\ce{CH3COOH}$",
  "$\\ce{HO(O)CC(O)OH}$",
  "$\\ce{C6H5(OH)}$",
  "$\\ce{CH3CH2OH}$"
)

is_hard <- c(
  0,
  0,
  0,
  1,
  1,
  0
)

pH_paper <- c(
  1,
  1,
  3,
  1,
  3,
  7
)

pH_meter <- c(
  NA,
  .66,
  2.2,
  1.1,
  3.5,
  3.15
)

pH <- data.frame(acids = acids, is_hard = is_hard, pH_paper = pH_paper, pH_meter = pH_meter)

colnames(pH) <- c(
  "Uuritav hape, millele on lisatud 5 ml vett",
  "Kas tahke?",
  "pH indikaatorpaberiga",
  "pH-meetri näit"
)

librarian::shelf(c(
  "dplyr",
  "kableExtra"
))

print_table(
  table = pH,
  caption = "Karboksüülhapete tugevuse võrdlemine omavahel ja teiste hapetega."
) %>%
  column_spec(1, width = "12em") %>%
  column_spec(3, width = "8em")

```

Etaanhappe katseklaasist peale loksutamist oli tõesti etaanhappe lõhn kadunud, mis naases, kui olime sinna lisanud väävelhapet.

Naatriumhüdroksiidiga lahustunud bensoehappele (joonis \@ref(fig:benzoic-acid-with-naoh) leheküljel `r render_pageref(reference = "fig:benzoic-acid-with-naoh")`) piisas vaid ühe tilga väävelhappe lisamisest, et tekiks sade (joonis \@ref(fig:sodiumethanate-with-h2so4) leheküljel `r render_pageref(reference = "fig:sodiumethanate-with-h2so4")`).

```{r label = "benzoic-acid-with-naoh", echo=FALSE, fig.cap = "Bensoehape lahustunud naatriumhüdroksiidi toimel."}
include_external_graphics("rmd/8/8-bensoehape.png")

```

```{r label = "sodiumethanate-with-h2so4", echo=FALSE, fig.cap = "Ühe tilga väävelhappe lisamine lahustunud bensoehappesse põhjustas valge naatriumsulfaadi sademe tekkimise."}
include_external_graphics("rmd/8/8-bensoehape-h2so4.png")

```

Mõneminutise etaanhappe, etanooli ja väävelhappe segu kuumutamise järel tekkis roiskunud, käärinud puuvilja lõhn, mis minu jaoks ei ole meeldiv.

Fenool räigelt lehkas.

Nii fenooli (joonis \@ref(fig:phthalic-form-phenol-h2so4) leheküljel `r render_pageref(reference = "fig:phthalic-form-phenol-h2so4")`) kui resortsinooliga (joonis \@ref(fig:phthalic-form-resorcinol-h2so4) leheküljel `r render_pageref(reference = "fig:phthalic-form-resorcinol-h2so4")`) oli ftaalhappe ja väävelhappe segu helepruun.

```{r label = "phthalic-form-phenol-h2so4", echo=FALSE, fig.cap = "Klaaspulgaga kokku tambitud ftaalhape, fenool ja väävelhape oli pruun.", out.height="90%"}
include_external_graphics("rmd/8/8-ftaalhape-fenool-h2so4.png")

```

```{r label = "phthalic-form-resorcinol-h2so4", echo=FALSE, fig.cap = "Klaaspulgaga kokku tambitud ftaalhape, resortsinool ja väävelhape oli pruun.", out.height="90%"}
include_external_graphics("rmd/8/8-ftaalhape-resortsinool-h2so4.png")

```

Kuumutamise järel olid mõlemad segud punased (joonis \@ref(fig:phthalic-form-h2so4-after-heating) leheküljel `r render_pageref(reference = "fig:phthalic-form-h2so4-after-heating")`).

```{r label = "phthalic-form-h2so4-after-heating", echo=FALSE, fig.cap = "Pliidil vesivannis kuumutades muutus ftaalhappe, fenooli ja väävelhappe segu punaseks (pildi vaataja poolt vasemas katseklaasis). Sama juhtus ftaalhappe, resortsinooli ja väävelhappe segu kuumutamisega (pildi vaataja poolt paremal katseklaasis).", out.height="80%"}
include_external_graphics("rmd/8/8-ftaalhape-h2so4-kuumutatuna.png")

```

Pärast veidi vee lisamist ja loksutamist oli fenoolilahus heledam kui enne (joonis \@ref(fig:after-some-water) leheküljel `r render_pageref(reference = "fig:after-some-water")`).

```{r label = "after-some-water", echo=FALSE, fig.cap = "Ftaalhappe, fenooli ja väävelhappe segu pärast kuumutamisejärgset veidikese vee lisamist ja loksutamist."}
include_external_graphics("rmd/8/8-veidi-vett.png")

```

Pärast 50 ml vee lisamist osale fenoolilahusele oli tulemussegu värvitu (joonis \@ref(fig:after-more-water) leheküljel `r render_pageref(reference = "fig:after-more-water")`).

```{r label = "after-more-water", echo=FALSE, fig.cap = "Ftaalhappe, fenooli ja väävelhappe segust osa pärast 50 ml vee lisamist."}
include_external_graphics("rmd/8/8-50ml-vett.png")

```

Juba esimene tilk kanget naatriumhüdroksiidi värvus fenoolilahuses roosaks (joonis \@ref(fig:naoh) leheküljel `r render_pageref(reference = "fig:naoh")`).

```{r label = "naoh", echo=FALSE, fig.cap = "Ftaalhappe, fenooli ja väävelhappe segu põhja on jõudnud esimene tilk naatriumhüdroksiidi."}
include_external_graphics("rmd/8/8-naoh.png")

```

pH indikaatorpaberiga mõõdetud aluselisus oli vahetult pärast naatriumhüdroksiidi lisamist fenoolilahusesse 8 (joonis \@ref(fig:phenol-naoh-measuring-ph) leheküljel `r render_pageref(reference = "fig:phenol-naoh-measuring-ph")`), vahetult pärast 10-% vesinikkloriidhappe lisamist 13 (joonis \@ref(fig:phenol-measuring-ph) leheküljel `r render_pageref(reference = "fig:phenol-measuring-ph")`). Seega sõltumata sellest, kas lisada fenoolftaleiini alust või hapet, oli lõpplahus aluseline.

```{r label = "phenol-naoh-measuring-ph", echo=FALSE, fig.cap = "Ftaalhappe, fenooli ja väävelhappe segu pH mõõtmine vahetult pärast naatriumhüdroksiidi lisamist."}
include_external_graphics("rmd/8/8-fenool-ph-mõõtmine.png")

```

```{r label = "phenol-measuring-ph", echo=FALSE, fig.cap = "Ftaalhappe, fenooli ja väävelhappe segu pH mõõtmine. Pildi vaataja poolt vasakult paremale: pH indikaatorpaberite legend, pH indikaatorpaber vahetult pärast naatriumhüdroksiidi lisamist, pH indikaatorpaber vahetult pärast vesinikkloriidhappe lisamist ja segu ise."}
include_external_graphics("rmd/8/8-fenool-ph.png")

```

Pärast ftaalhappe, resortsinooli ja väävelhappe segu jahtumist kallasime selle keeduklaasi ja lisasime vee, mille tulemusel muutus segu kollaseks. Segasime (joonis \@ref(fig:risorcinol-mixing) leheküljel `r render_pageref(reference = "fig:risorcinol-mixing")`).

```{r label = "risorcinol-mixing", echo=FALSE, fig.cap = "Ftaalhappe, risortsinooli ja väävelhappe kuumutamisjärgse jahtunud segu segamine veega.", out.height="80%"}
include_external_graphics("rmd/8/8-resortsiin-vesi.png")

```

Segule naatriumhüdroksiidi lisamine tekitas erksavärvilise rohelise ala (joonis \@ref(fig:risorcinol-naoh) leheküljel `r render_pageref(reference = "fig:risorcinol-naoh")`).

```{r label = "risorcinol-naoh", echo=FALSE, fig.cap = "Ftaalhappe, risortsinooli ja väävelhappe kuumutamisjärgse jahtunud segu, millesse oli lisatud vett, täiendamine naatriumhüdroksiidiga."}
include_external_graphics("rmd/8/8-risorcinol-naoh.png")

```

Segule happe lisamine tegi segu heledamaks (joonis \@ref(fig:risorcinol-hcl) leheküljel `r render_pageref(reference = "fig:risorcinol-hcl")`).

```{r label = "risorcinol-hcl", echo=FALSE, fig.cap = "Ftaalhappe, risortsinooli ja väävelhappe kuumutamisjärgse jahtunud segu, millesse oli lisatud vett ja naatriumhüdroksiidi, täiendamine vesinikkloriidhappega."}
include_external_graphics("rmd/8/8-risorcinol-hcl.png")

```

Etaanhappe, etanooli ja väävelhappe kuumutatud segule lisasime vesinikkloriidhapet ja võtsime pealmisest kihist lahust katseklaasi. Kroomisegu lisamine muutis lahuse värvi kollaseks (joonis \@ref(fig:chrome-mix) leheküljel `r render_pageref(reference = "fig:chrome-mix")`). Loksutamise tulemusel segu roheliseks ei muutunud, mis ei kinnita teooriat. Põhjuseks võib olla, et segu kuumenes kümne minuti asemel 20 minutit ja etanool jõudis lenduda.

```{r label = "chrome-mix", echo=FALSE, fig.cap = "Värvitusse etanooli, etaanhappe, väävelhappe ja vesinikkloriidhappe sekku tilgub kroomisegu, mis muudab lahuse kollaseks."}
include_external_graphics("rmd/8/8-kroomisegu.png")

```

## Destillatsioon

### Eesmärgid

1. Arusaam, mis on destillatsioon.

2. Oskus destilleerida.

3. Oskus mõõta murdenäitajat.

4. Oskus hinnata destillaati murdenäitaja kaudu.

### Teooria

Destilleerimisega eraldatakse üksteisest aineid, mille aurustumistemperatuurid on erinevad. Kui aurustumistemperatuurid on väga erinevad, minimaalselt kümmekond kelvinit, siis saab kasutada lihtdestillatsiooni, muidu on vajalik kasutada fraktsionaalset destilleerimist. Viimase puhul lisatakse destillatsiooniaparatuuri toru, milles on klaasipulgad, et suurendada toru pinda, mis tagab mitmekordse aurustumise ja kondenseerumise, et väljuks ikkagi õige aine.

Destillatsiooniaparatuuri näidis on esitatud joonisel \@ref(fig:distillation-setup) leheküljel `r render_pageref(reference = "fig:distillation-setup")`. Elektriline kolvisoojendaja ümbritseb optimaalselt ümarkolbi, milles asub eraldatavate vedelike segu. Kolbi ei tasu segu rohkem valada kui kuni pooleni kolvi mahust, sest muidu võib keemisel ka see osa vedelikku pritsida Liebig'i jahutisse, mida me selle keemistemperatuuri juures väljutada ei soovi. Eraldatava segu sisse pannakse poorne tellisetükike või kapillaar, mis aitab ära hoida vedeliku ülekuumenemist ja vähendab vedeliku jahutisse paiskumise ohtu. Nimelt tekivad keemises mullid, mis kinnituvad tahkele pinnale. Kui kinnituspinda pole piisavalt, mullid suurenevad, kuni tõusevad vedeliku pinnale. Suured mullid hakkaksid kolbi loksutama ja vedelik hakkaks ebaühtlaselt keema. Kapillaar või muu poorne tükk lisab mullidele kinnituspinda hoides niimoodi ära suurte mullide tekkimise, kui seda kinnituspinda on piisavalt. `r render_with_emojis(text = "((ref:functions))")`. Kolvi suue on tihedalt ühendatud Liebig'i jahutiga, mille kolvi vastas olev avaus on korgiga suletud, sest muidu lenduks aurustuv vedelik sealtkaudu välja. Oluline on, et korgist kolvi põhjani oleks torustik vertikaalselt otse, sest nii eraldub soovitud aur kõige kindlamini. Seda osa, mis on topitud kolvi sisse, hoiab statiivi külge kinnitatud käpp, millega saab reguleerida kolvi kõrguse selliseks, et see oleks vaid millimeeter soojendist. Kui kolb on soojendi vastas, võib tekkida kolbi liigne pinge. Kui kolb on soojendist liiga kaugel, peame kasutama soojendamiseks rohkem energiat. Veel parem oleks kolb termiliselt isoleerida. Kolvi ja korgi vahelisene külgtoru keerdub vertikaalseks, mille otsa on kinnitatud termomeeter. Juhendis on kirjas, et termomeetri elavhõbedareservuaar
peab asetsema 10-15 mm madalamal destillatsioonikolvi külgtorust. Tegelikult on mõeldud mitte kolvi külgtoru, vaid jahuti kaldtoru ülemist avaust, sest füüsiliselt pole ka võimalik seda paaki sättida kolvi külgtorust madalamale, kui see kõvera külgtoru sees on ja kui see termomeeter just painduv ei ole. Joonisel \@ref(fig:distillation-setup) leheküljel `r render_pageref(reference = "fig:distillation-setup")` on elavhõbeda osa täpselt külgtoru kohal, mis on liiga kõrge asend. Allapoole kaldu olevas külgtorus on neli avaust, mis on kõrgemalt madalamale jahutusvee väljalaske ava, jahutusvee sisselaske ava, vaakumi regulaator ja ava, mille kaudu destillaat väljub jahutist. Jahutusvee väljalaske avaga ühendatakse voolik, millega juhitakse jahutusvedelik ära, nt valamusse. Jahutusvee sisselaske avaga ühendatakse voolik, mille teine ots on ühendatud jaheda vee allikaga, nt kraaniga. Jahutusvee toru ümbritseb destillaadi kondenseerumistoru. Destillaadi väljumisava alla asetatakse nõu, kuhu kogutakse destillaat.

```{=tex}
\begin{landscape}

```

```{r label = "distillation-setup", echo=FALSE, fig.cap = "Destillatsiooniaparatuuri näidis. Joonisel on tähistatud aparatuuri eri osad. Vesi ja atsetoon on näidisained, mille võib asendada muude sobilike ainetega. Vaakumpumpa me ei kasutanud, mistõttu oli ka vaakumregulaator irrelevantne.", out.width="74%"}
include_external_graphics("rmd/9/9-destillatsiooniaparatuur.png")

```

```{=tex}
\end{landscape}

```

Elektriline soojendaja reguleeritakse esialgu mingile keskmisele võimsusele, et ikka soojusenergiat eralduks ja et ka liiga kiiresti temperatuur ei tõuseks. Pärast vastavalt vajadusele reguleeritakse eraldatava soojusenergia hulka ajas. Destillatsioon peab toimuma
piisavalt aeglaselt, et kõik aurud jõuaksid jahutis kondenseeruda: paljud orgaanilised ained on
tuleohtlikud ning nende aurud võivad aparatuurist välja sattudes süttida. Kui vedelike segule lisatakse soojust, siis selle temperatuur tõuseb, mis kestab, kuni madalama aurustumistemperatuuriga vedelik hakkab faasi vahetama vedelast gaasiliseks. Selle vedeliku aur tõuseb kolvist külgtorusse ja jõuab termomeetrini, mis näitab aurustumistemperatuuri. Kui termomeetri vedeliku paak oleks jahuti kaldtorust kõrgemal, siis jõuaks aur külgtorusse, enne kui puudutaks paaki, mis tähendaks, et vedelik aurustunuks justkui madalama temperatuuriga, kui õige on. Faasinihke kestel temperatuur ei muutu. Aur liigub jahuti külgtorusse, mida ümbritsev jahutusvesi jahutab auru, nii et see kondenseerub ja valgub destillaadi väljalaske ava kaudu kogumisnõusse. Destillatsiooni algtemperatuur on esimese tilga ilmumise hetke temperatuur. Jahutusvedelik liigub madalamalt kõrgemale, sest niimoodi täitub kogu ümbritsev toru gravitatsiooni tõttu jahutusveega, muidu voolaks jahutusvesi ainult kondenseerumistoru all `r render_with_emojis(text = "((ref:simple), 19:57)")`. Kui kogu vastava aurustumistemperatuuri juures aurustunud vedelik on jahuti kaudu välja tilkunud või nirisenud, hakkab termomeetri näit suurenema, sest kolbi järelejäänud vedeliku keemistemperatuur on suurem. Faasi üleminek on toimunud ja järgneb temperatuuri tõus lisanduva soojusenergia tõttu. Temperatuur tõuseb kuni järgmise vedeliku aurustumistemperatuurini ja edasi kordub samasugune protsess nagu eelmise vedeliku puhul. Kogumisnõu võiks selle temperatuuritõusu kestel välja vahetada, sest muidu kogunevad mõlemad vedelikud kokku.

Destillatsiooni on audiovisuaalselt kirjeldanud `r render_with_emojis(text = "(ref:simple)")`.

Valguse kiirus vaakumis:

```{r label = "speed-of-light"}
speed_of_light_in_vacuum <- 299792458

```


```{=tex}
\begin{align}
c = `r speed_of_light_in_vacuum` \mathrm{\frac{m}{s}}
(\#eq:speed-of-light-in-vacuum)
\end{align}

```

`r render_with_emojis(text = "((ref:bureau-1974-the), p. 127)")`.

Murdumisnäitaja $n$ on valguse kiiruse suhe vaakumis ($c_o$, \@ref(eq:speed-of-light-in-vacuum)) ja meediumis ($c$):

```{=tex}
\begin{align}
n = \frac{c_0}{c} = \frac{`r speed_of_light_in_vacuum`}{c}
(\#eq:refraction-index)
\end{align}

```

`r render_with_emojis(text = "((ref:haynes-2014-crc), p. 2-5)")`. Dimensionaalanalüüs:

```{=tex}
\begin{align}
\mathrm{\frac{\frac{L}{T}}{\frac{L}{T}}} = 1,
(\#eq:dimensional-analysis-for-refraction-index)
\end{align}

```

millest johtuvalt on ühik 1.

### Töövahendid

1. 250 ml destillatsioonikolb.

2. Kapillaar.

3. Jahuti.

4.  Elektriline kolvisoojendaja. meie kasutasime SELECTA soojendit *FIBROMAN-N* (joonis \@ref(fig:fibroman-n) leheküljel `r render_pageref(reference = "fig:fibroman-n")`), mida siinse lause kirjutamise hetkes on võimalik osta Moskvast uuena `r render_with_emojis(text = "((ref:avito))")`. Seadet müüakse hinnaga 19 890
 ₽, mis vastavalt `r render_with_emojis(text = "(ref:a19890)")` on umbes 300 EUR.

    ```{r label = "fibroman-n", echo=FALSE, fig.cap = "ragne kalmet tundis huvi, kui palju elektrisoojendi maksta võiks. Selgus, et 300-400 EUR'ga saaks sellise kätte."}
include_external_graphics("rmd/9/9-fibroman-n.png")

    ```

5. Statiiv, et selle külge kinnitada käpp.

6. Käpp, et hoida kolbi.

7. Viis 50 ml keeduklaasi.

8. Nutitelefon ajamõõtmiseks.

9. Refraktomeeter murdumisnäitajate mõõtmiseks. meie kasutasime 

10. Majapidamispaber refraktomeetri kuivatamiseks.

### Ained

1. 50 ml destilleeritud vett.

2. 50 ml atsetooni.

### Töö käik

Töö teostasin ragne kalmetiga.

Töö osad:

1. Selleks ajaks, kui mina tööle asusin, oli lihtdestillatsiooni aparatuur juba vastavalt teooriaosale koostatud.

2. 250 ml destillatsioonikolvi valasime 50 ml destilleeritud vett.

3. Destillatsioonikolvi valasime 50 ml atsetooni.

4. Segusse lisasime kapillaari tagamaks segu ühtlast keemist.

5. Kolvi ühendasime jahutiga, millest juhitakse läbi jahutusvesi.

6.  Reguleerisime kolvi kõrguse kütteallikast selliseks, et see ei puutuks kütteallika vastu ega oleks sellest ka liiga kaugel (joonis \@ref(fig:regulating-bulb) leheküljel `r render_pageref(reference = "fig:regulating-bulb")`).

    ```{r label = "regulating-bulb", echo=FALSE, fig.cap = "Pildil on näha meie kolvi lõplik asend küttekeha suhtes."}
include_external_graphics("rmd/9/9-termomeetri-sättimine.png")

    ```

7. Segu kuumutasime keemiseni elektrilise kolvisoojendajaga.

9. Pöörasime tähelepanu termomeetri asendile aparatuuris, mis tagab täpsema
keemistemperatuuri registreerimise.

9.  Panime jahutustoru avatud otsa alla keeduklaasi (joonis \@ref(fig:positioning-beaker) leheküljel `r render_pageref(reference = "fig:positioning-beaker")`).

    ```{r label = "positioning-beaker", echo=FALSE, fig.cap = "õpetaja sättimas oma käe järgi esimest keeduklaasi jahutustoru all, millest on tilk suundumas keeduklaasi."}
include_external_graphics("rmd/9/9-keeduklaasi-sättimine.png")

    ```

10. Registreerisime destillatsiooni algtemperatuuri (joonis \@ref(fig:thermometer) leheküljel `r render_pageref(reference = "fig:thermometer")`) ja esimese minuti tilkade langemise arvu.

    ```{r label = "thermometer", echo=FALSE, fig.cap = "Tegin foto termomeetri näidust veidi peale seda, kui mõistsin, et ragne oli mulle teada andnud, et esimene tilk atsetooni tilkus keeduklaasi."}
include_external_graphics("rmd/9/9-termomeeter.png")

    ```

10. Registreerisime keemistemperatuuri, esimese minuti tilkade langemise arvu ja ajakulu iga 10 ml
destillaadi kogumise järel eraldi keeduklaasidesse.

12. Refraktomeetriga määrasime
iga proovi (10 ml destillaadi)
murdumisnäitaja (joonis \@ref(fig:measuring-refraction) leheküljel `r render_pageref(reference = "fig:measuring-refraction")`).

    ```{r label = "measuring-refraction", echo=FALSE, fig.cap = paste("meie kasutada oli METTLER TOLEDO *Refracto 30P* seeria refraktomeeter. Selle seeria refraktomeetreid ei toodeta enam aastast 2003. Nüüd toodetakse selle asemel seeria *Refractometer 30PX* refraktomeetreid. ", render_with_emojis(text = "((ref:reserved-refracto))"), ". Üks selline uue seeria refraktomeeter maksab Prantsusmaa kaudu tellides 3270 EUR, kuhu pole arvestatud teadmata suuruses saatekulu ", render_with_emojis(text = "((ref:mettler))"), ". Parasjagu on ragne kallamas refraktomeetrisse atsetooni kolmandast keeduklaasist.", sep = "")}
include_external_graphics("rmd/9/9-toledo.png")

    ```

12. Sammudel 10-12 kogutud andmed kandsime tabelisse \@ref(tab:distilling).

13. Võrdluseks määrasime destilleeritud vee
ja atsetooni murdumisnäitajad.

### Tulemused

Juhendis märgitud tilkumiskiirus 20 tilka minutis erineb oluliselt meie eksperimendi tilkumiskiirusest.

```{r label = "distilling", echo=FALSE}
quantity_of_distillate <- c(
  "1 tilk",
  "10 ml",
  "20 ml",
  "30 ml",
  "40 ml",
  "50 ml"
)

temperature <- c(
  54,
  61,
  61,
  61,
  61,
  61
)

time <- c(
  "0:00",
  "2:53",
  "2:38",
  "3:04",
  "2:37",
  "5:53"
)

drops_first_min <- c(
  NA,
  78,
  86,
  73,
  63,
  55
)

librarian::shelf(c(
  "lubridate"
))

drops <- round(as.numeric(ms(time)) / 60 * drops_first_min)

refraction <- c(
  NA,
  1.362,
  1.3619,
  1.3618,
  1.3621,
  1.3621
)

speed_of_light <- speed_of_light_in_vacuum / refraction

distilling <- data.frame(
  quantity_of_distillate = quantity_of_distillate,
  temperature = temperature,
  time = time,
  drops_first_min = drops_first_min,
  drops,
  refraction = refraction,
  speed_of_light = speed_of_light
)

colnames(distilling) <- c(
  "Destillaadi hulk kokku",
  "$\\frac{\\text{Keemistemperatuur}}{\\mathrm{\\celsius}}$",
  "$\\frac{\\text{Aeg esimese tilga ilmumisest}}{\\mathrm{min}}$",
  "$\\frac{\\text{Tilku esimeses minutis}}{\\mathrm{\\frac{tilk}{min}}}$",
  "Tilku",
  "Murdumisnäitaja",
  "$\\frac{\\text{Valguse kiirus meediumis}}{\\mathrm{\\frac{m}{s}}}$"
)

librarian::shelf(c(
  "dplyr",
  "kableExtra"
))

print_table(
  table = distilling,
  caption = "Atsetooni ja vee segu lihtdestillatsioon."
) %>%
  column_spec(1, width = "5em") %>%
  landscape()

```

Huvitav asjaolu on, et tilkade arv oli eri keeduklaasides lõpuks erinev, kuigi kogu vedeliku kogus oli sama. Kas võib olla, et tilgad olidki väga erineva suurusega? Täheldada saame ka, et destillaadi kogumisaeg varieerus võrdlemisi palju. Kui juhendis on kirjas, et minutis pidanuks tilkuma 20 tilka, siis meie tilkade eraldumise kiirus oli selle mitmekordne.

Joonisel \@ref(fig:graph-for-distilling) leheküljel `r render_pageref(reference = "fig:graph-for-distilling")` on esitatud aurustumistemperatuuri sõltuvus destillaadi hulgast. Atsetooni sulamistemperatuur on vastavalt `r render_with_emojis(text = "(ref:haynes-2014-crc), p. 3-1, 3-4")` $56,08 \pm (0.07) \degree C$. meie täheldasime, et destillaat hakkas kogunema juba 54 °C juures. Seejärel temperatuur veel tõusis ja jäi püsima 61 °C juures.

```{r label = "graph-for-distilling", echo=FALSE, fig.cap="Aurustumistemperatuuri sõltuvus destillaadi hulgast."}
librarian::shelf(c(
  "ggplot2",
  "latex2exp"
))

ggplot(data = distilling, aes(x = `Destillaadi hulk kokku`, y = `$\\frac{\\text{Keemistemperatuur}}{\\mathrm{\\celsius}}$`)) +
  geom_point(shape = 23, color = "#008000", fill = "#ff6600", size = 3) +
  labs(x = "Destillaadi hulk kokku", y = TeX("$\\frac{Keemistemperatuur}{\\degree C}$"))

```

Joonist murdumisnäitajatega pole mõtet teha, sest kolme tüvenumbri täpsusega need üksteisest ei erinenud.

Mõõtsime destilleeritud vee murdumisnäitajaks 1,3332 ja atsetooni omaks 1,3604. Destillaat sisaldas ainult atsetooni ja igas 10 ml destillaadis oli atsetoonile vastav murdumisnäitaja. Kui destillaadi murdumisnäitaja olnuks atsetooni murdumisnäitajast väiksem, olnuks tegemist juba vee ja atsetooni seguga või ainult veega. Nt kui me poleks peale viimase keeduklaasi 10 ml täitumist destillatsiooni lõpetanud, tõusnuks aurustumistemperatuur vee omani ja keeduklaasi oleks lisandunud veetilku.

## Luminestsens

### Eesmärk



### Teooria

Tuleb välja, et luminool lahustub paremini aluselises keskkonnas, mida pakub naatriumhüdroksiid `r render_with_emojis(text = "((ref:liquid), 0:42)")`. Punane veresool on luminooli oksüdeerumise juures katalüsaator `r render_with_emojis(text = "((ref:liquid), 2:44)")`.

Kui on vaja pimedas lühiajaliselt ümbruskonda või mingit vormi nähtavaks teha, siis saab luminooli oksüdeerumisreaktsiooni selleks praktiliselt kasutada. Nt soetasin aastas 2017 hulganisti helkivaid pulki, mida saab helendama panna, neid painutades, et nendega vertikaalseid koopaid valgustada, kuhu kaalusin sisenemist.

### Töövahendid

1. Neli 300 ml keeduklaasi mõõtmiseks ja testimiseks.

2. Täppiskaal kaalumiseks.

3. Filterpaber mõõtmiseks.

4. Spaatel tahke aine tõstmiseks.

5. Kaks klaaspulka segamiseks.

### Ained

1. $\ce{NaOH}$.

2. Vesi.

3. Luminool.

4. $\ce{K3[Fe(CN)6]}$.

5. 3-% $\ce{H2O2}$.

6. Fluorestseiin.

7. Fenoolftaleiin.

### Töö käik

Töö teostasin karl salumetsaga.

Töö osad:

1. 300 ml keeduklaasi mõõtsime 1 g $\ce{NaOH}$.

2. Lahustasime 240 ml vees.

3.  Lisasime 0,1 g luminooli (joonised \@ref(fig:luminol) leheküljel `r render_pageref(reference = "fig:luminol")`, \@ref(fig:unmixed-solutions) leheküljel `r render_pageref(reference = "fig:unmixed-solutions")` ja \@ref(fig:mixed-solutions) leheküljel `r render_pageref(reference = "fig:mixed-solutions")`).

    ```{r label = "luminol", echo=FALSE, fig.cap = "Nii näeb välja 0,1 g luminooli. Mõõtmiseks kasutasime täppiskaalu, filterpaberit ja spaatlit."}
include_external_graphics("rmd/10/10-luminool.png")

    ```

4.  Tühja 300 ml keeduklaasi mõõtsime 2,5 g punast veresoola - $\ce{K3[Fe(CN)6]}$ (joonis \@ref(fig:bloodsalt) leheküljel `r render_pageref(reference = "fig:bloodsalt")`).

    ```{r label = "bloodsalt", echo=FALSE, fig.cap = "Keeduklaasis on 2,5 g punast veresoola."}
include_external_graphics("rmd/10/10-veresool.png")

    ```

5. Lahustasime 240 ml vees (joonis \@ref(fig:adding-water-to-bloodsalt) leheküljel `r render_pageref(reference = "fig:adding-water-to-bloodsalt")`).

    ```{r label = "adding-water-to-bloodsalt", echo=FALSE, fig.cap = "Keeduklaasis olevale veresoolale lisasime paagist demineraliseeritud vett."}
include_external_graphics("rmd/10/10-veresool-vesi.png")

    ```

6. Lisasime 5 ml 3-% $\ce{H2O2}$ vesilahust (joonised \@ref(fig:unmixed-solutions) leheküljel `r render_pageref(reference = "fig:unmixed-solutions")` ja \@ref(fig:mixed-solutions) leheküljel `r render_pageref(reference = "fig:mixed-solutions")`).

    ```{r label = "unmixed-solutions", echo=FALSE, fig.cap = "Pildi vaataja poolt vasemal asuvas keeduklaasis on kokkusegamata valgete kristallidena naatriumhüdroksiid, vesi ja kollase pulbrina luminool, paremal asuvas keeduklaasis veresool ja vesi."}
include_external_graphics("rmd/10/10-naoh-vesi-luminool-veresool-vesi.png")

    ```

    ```{r label = "mixed-solutions", echo=FALSE, fig.cap = "Pildi vaataja poolt vasemal asuvas keeduklaasis on kokkusegatud naatriumhüdroksiid, vesi ja luminool, paremal asuvas keeduklaasis veresool ja vesi."}
include_external_graphics("rmd/10/10-naoh-vesi-luminool-veresool-vesi-segatud.png")

    ```

7. Tühja 300 ml keeduklaasi valasime 80 ml sammul 3 valmistatud lahust.

8. õpetaja tekitas pimeda ruumi.

9.  Pimedas ruumis lisasime 80 ml sammul 6 valmistatud lahust (joonis \@ref(fig:bloodsalt-into-luminol) leheküljel `r render_pageref(reference = "fig:bloodsalt-into-luminol")`). Juhendi järgi pidime saaduslahust segama klaaspulgaga, kuid õpetaja keelitas meid seda mitte tegema ja me eirasime selles osas juhendit, kuna pigem tuleb usaldada õpetajat, kes oli reaalne inimene kohapeal ja vähemalt teoreetiliselt piisavate oskuste ja teadmistega.

    ```{r label = "bloodsalt-into-luminol", echo=FALSE, fig.cap = "Valades pimedas ruumis veresoola lahust luminooli ja naatriumhüdroksiidi lahusesse hakkas saaduslahus helesiniselt helenduma.", out.height = "90%"}
include_external_graphics("rmd/10/10-veresool-luminooli.png")

    ```

11. Tühja 300 ml keeduklaasi valatakse 80 ml sammul 3 valmistatud lahust.

12. Lisasime mõned kristallid fluorestseiini.

13. õpetaja tekitas pimeda ruumi.

14. Pimedas ruumis lisasime 80 ml sammul 6 valmistatud lahust.

15. Segasime klaaspulgaga (joonis \@ref(fig:bloodsalt-into-fluoresceine) leheküljel `r render_pageref(reference = "fig:bloodsalt-into-fluoresceine")`).

    ```{r label = "bloodsalt-into-fluoresceine", echo=FALSE, fig.cap = "Valades pimedas ruumis veresoola lahust luminooli ja naatriumhüdroksiidi lahusesse, kuhu oli eelnevalt lisatud fluorestseiini, hakkas saaduslahus heleroheliselt helenduma. Näha on ka, et ilmestus lilla lõik väljaspool lahust olevas ruumis. Kas see oli meie tegevuse tulemus, mida sa lugejana arvad või hindad, kirjuta kommentaarina GitHubis!"}
include_external_graphics("rmd/10/10-veresool-fluorestseiini.png")

    ```

16. Sammul 3 valmistatud lahuse jäägile lisasime 3 tilka fenoolftaleiini.

17. õpetaja tekitas pimeda ruumi (joonis \@ref(fig:moment-before-pouring-into-phenolphtalein) leheküljel `r render_pageref(reference = "fig:moment-before-pouring-into-phenolphtalein")`).

    ```{r label = "moment-before-pouring-into-phenolphtalein", echo=FALSE, fig.cap = "Et oleks selge, et vahetult enne lahuste kokkuvalamist oli tõesti pime, siis selleks on see foto."}
include_external_graphics("rmd/10/10-hetk-enne-fenoolftaleiini-sisse-valamist.png")

    ```

18. Pimedas ruumis lisasime sammul 6 valmistatud lahuse jäägi (joonis \@ref(fig:pouring-into-phenolphtalein) leheküljel `r render_pageref(reference = "fig:pouring-into-phenolphtalein")`). karl ennustas, et saaduslahus hakkab helenduma roosalt.

    ```{r label = "pouring-into-phenolphtalein", echo=FALSE, fig.cap = "Fenoolftaleiiniga segatud naatriumhüdroksiidi ja luminooli segusse veresoola segu valamise tulemusena hakkas saadussegu helenduma üsna heledalt siniselt."}
include_external_graphics("rmd/10/10-fenoolftaleiini-sisse-valamine.png")

    ```

19. Juhendis on kirjas, et saaduslahust pidanuksime segama klaaspulgaga. meie seda ei teinud. Ei tea, miks. mina olin kaameramees. karl, kas sinu *fail*? Kas see üldse oleks midagi muutnud? Miks me eelmist segu segasime, aga üleeelmist mitte? Kas taas piisas valamisest? Nii palju küsimusi on õhus rippumas. Kes selgitab nüüd ära, kuidas need küsimused õhus rippuda saavad, kas küsimused on gaasilises faasis? Milline oleks küsimuse vedel või tahke faas? Kumb on võimsam, kas vedel või tahke? Kes on kõvem tegelane, kas too, kes lõi vedelaks, või too, kelle junn läks jahedaks ja seega tahkeks? Või hoopis gaasilisest vedelaks? Need on küsimused, millele tuleb meil tänapäeva keemias otsida vastuseid. Küsimused, mille faas on teadmata. Arvan, et tsüaniid olid happeline ja võitis.

## Kristalse orgaanilise aine süntees, puhastamine ja uurimine

### Teooria

Sünteesitud dibensalatsetoon sisaldab lisandeid, mis eemaldatakse ümberkristallimisega.

Filtreerimises kasutatakse külma etanooli, kuna see ei lahustu.


```{r label = "geometry", echo=FALSE, fig.cap = "cis, cis; cis, trans; trans, trans."}
include_external_graphics("rmd/cis.jpg")

```

Sulamistemperatuuri saab määrata nii vesi- kui õlivanniga. Õlil on kõrgem keemistemperatuur kui veel, mistõttu sobib õli kõrgema sulamistemperatuuriga ainete sulamistemperatuuri määramiseks.

### Töövahendid

1. 50 ml keeduklaas segamiseks.

2. Kaks 125-250 ml Erlenmeyeri kolbi segamiseks.

3. Pipett mõõtmiseks.

4. Magnetsegaja segamiseks.

5. Termoskast jahutamiseks.

6. Jäätükid jahutamiseks.

7. Termomeeter temperatuuri mõõtmiseks.

8. Büchneri filter filtreerimiseks.

9. Kaks filterpaberit filtreerimiseks.

10. Veejoa pump filtreerimiseks.

11. Kaks 500 ml keeduklaasi pulbri kogumiseks ja jahutamiseks.

12. Kaks 300 ml keeduklaasi mõõtmiseks ja hoiustamiseks.

13. Klaaspulk segamiseks.

14. Korgitükk vajutamiseks.

15. Kaks spaatlit pulbri kättesaamiseks.

16. Kaks kapillaari ühtlase temperatuuri tagamiseks ja sulamistemperatuuri määramiseks.

17. Vesi vannitamiseks.

18. Korgiga katseklaas segamiseks.

19. Katseklaaside alus, et mitte käes hoida.

20. Tangid kapillaari hoidmiseks.

21. Põleti kapillaari kuumutamiseks.

22. Kinnituskumm kinnitamiseks.

23. Statiiv termomeetri hoidmiseks.

### Ained

1. Bensaldehüüd.

2. Atsetoon.

3. Vesi.

4. $\ce{NaOH}$.

5. Etanool.

6. Parafiiniõli.

### Töö käik

Töö teostasin koos ragne kalmeti ja gisela angelaga.

Töö osad:

1. 50 ml suuruses keeduklaasi pistsime 0,05 mooli bensaldehüüdi (molekulmass 106,
ρ = 1,04 g/ml).

2. Märkisime üles bensaldehüüdi täpse koguse.

3. Lisasime 0,025 mooli atsetooni (molekulmass 58, ρ = 0,79 g/ml).

4. Märkisime üles atsetooni täpse koguse.

5. 125-250 ml suuruses Erlenmeyeri kolbi panime 50 ml vett.

6. Lisasime 5 g $\ce{NaOH}$.

7. Lisatakse 40 ml etanooli.

8. Jahutasime segu 20 °C.

9. Pool bensaldehüüdi ja atsetooni segust, mille koguse märkisime üles sammul 4, valasime sammul 8 käsitletud nõusse.

10. Segasime magnetsegajaga 15
minutit. Segu muutus paari minuti kestel häguseks ja tekkis
kollakas sade.

11. Valasime sisse kogu
allesjäänud
bensaldehüüdi ja atsetooni segu sammul 4 käsitletud anumast. Et
anuma seintelt kogu bensaldehüüdi ja atsetooni segu
kätte saada, pesime sammul 4 käsitletud anumat väikese koguse etanooliga ja valasime selle sammul 4 käsitletud anumasse.

12. Segu segasime magnetsegajaga 20 minutit.

13. Kogusime kollase sademe Büchneri filtri abil
(vaakum tekitati veejoapumba abil).

14. Sademe asetasime suuremasse keeduklaasi (500 ml).

15. Lisasime 300 ml vett.

16. Segasime tugevalt
klaaspulgaga (kuna $\ce{NaOH}$ lahustub vees, saab nii \$ce{NaOH}$ sademest eemaldada, dibensalatsetoon
vees ei lahustu).

17. Dibensalatsetoon eraldasime uuesti Büchneri filtri abil.

18. Et sademest võimalikult palju vett kätte
saada, vajutasime sadet veejoapumba töötamise ajal Büchneri filtri peal ettevaatlikult korgitükiga.

19. Paigutasime dibensalatsetooni tühja Erlenmeyeri kolbi.

20. Lisasime etanooli, kuni tekkis paks kristallide „pudru“ (etanooli ei tohi liiga palju lisada).

21. Kolbi lisasime kapillaari tagamaks ühtlasemat keemist.

22. Kuumutasime segu pliidil keemiseni.

23. Keevasse segusse lisasime pidevalt väikestes kogustes etanooli, kuni kõik kristallid lahustusid
(oluline oli ära tabada selline hetk, mil etanooli kogus kolvis oli täpselt nii suur, et kõik kristallid
selles lahustusid – väikseim etanooli kogus, milles kristallid lahustuvad).

24. Segul lasime aeglaselt jahtuda ja kristalluda.

25. Kui kristalle rohkem ei
tekkinud, jahutasime segu toatemperatuurini jahedas vesivannis.

26. Jätkasime jahutamist alla toatemperatuuri termoskastis jäätükkide vahel.

27. Kristallid
eraldasime Büchneri filtri abil.

28. Kristalle pesime filtril väikeste koguste külma etanooliga.

29. Ümberkristallitud dibensalatsetooni asetasime Petri tassile kaheks nädalaks kuivama.

30. Mõõtsime ja lasin arvutada sünteesitud dibensalatsetooni massi.

31. Lasin arvutada teoreetilise dibensalatsetooni massi (võttes aluseks kasutatud bensaldehüüdi ja atsetooni
kogused).

32. Lasin arvutada saagise protsendimäära.

33. Tõestasime keemiliselt, kas tegemist oli küllastunud või küllastumata ühendiga.

34. Määrasime ühendi sulamistemperatuuri.

35. Uurisime dibensalatsetooni spektrofotomeetriliselt.

### Tulemused

```{r}
m_Petri <- 105.03
m <- 110.54
m_after <- 107.64

m_dibenzalacetone_before <- m - m_Petri
m_dibenzalacetone_after <- m_after - m_Petri

M_H <- 1.008
M_C <- 12.011
M_O <- 15.999
M_dibenzalacetone <- 17 * M_C + 14 * M_H + M_O

n_dibenzalacetone <- .025
m_dibenzalacetone <- M_dibenzalacetone * n_dibenzalacetone
m_dibenzalacetone

yield <- m_dibenzalacetone_after / m_dibenzalacetone
yield

density <- 1.1 # g / l
c_theoretical <- n_dibenzalacetone * density / m_dibenzalacetone
c_theoretical # mol / l

```

Reaktiivid olid kaks osa bensaldehüüdi ja üks osa atsetooni.

Saadused olid üks osa 1,5-difenüül-1,4-pentadieen-3-ooni ja kaks osa vett.

Kuna atsetooni oli 0,025 mooli, siis 1,5-difenüül-1,4-pentadieen-3-ooni oli ka 0,025 mooli.

Lasin välja arvutada saagise ja selleks oli `r yield`.

Küllastuvuse tõestamine lõppes meil kollase läbipaistva lahusega.

```{r}
melting_point_start <- 109
melting_point_end <- 111.5
```

```{r}
```


```{r}
wavelength <- 332e-9 # m
abs <- 2.246
epsilon_lambda <- 34300 # l / mol / cm
l <- 1 # cm
c <- abs / epsilon_lambda / l
c
```

Teoreetiline `r c_theoretical`, tegelik `r c`.

`r wavelength` vastab kahvatukollasele alale valgusspektris.

## Aspiriini süntees ja eraldamine

### Teooria



```{r label = "aspirin", echo=FALSE, fig.cap = "Pikal seismisel avatud anumas omandab aspiriin tugeva äädikalõhna. See võib olla tingitud niiske õhuga reageerimisel tekkinud etaanhappest."}
include_external_graphics("rmd/12-67.png")

```


### Töövahendid

1. Erlenmeyeri kolb.

2. Kaalud.

3. Kuumutusega magnetsegaja.

4. Büchneri lehter.

5. Büchneri
kolb.

6. Paberfilter.

7. Vaakumpump.

8. Kaks keeduklaasi.

9. Vesivann.

10. Katseklaasid.

11. Õhukese kihi kromatograafilised plaadid.

12. Voolutuskamber.

13. Joodikamber.

### Ained

1. Salitsüülhape.

2. Etaananhüdriid.

3. Kontsentreeritud $\ce{H3PO4}$.

4. Küllastunud $\ce{NaHCO3}$ vesilahus.

5. 10 M $\ce{HCl}$ vesilahus.

6. Metanool.

7. Kontsentreeritud $\ce{H2SO4}$.

8. 1-% $\ce{FeCl3}$ vesilahus.

9. Tundmatu proov.

10. Atsetoon.

11. Heksaan.

### Töö käik

1. Aspiriini (atsetüülsalitsüülhappe) süntees.

2. Metüülsalitsülaadi (laanelilleõli) süntees.

3. Aspiriini puhtuse uurimine pH väärtuse ja raudkloriidi abil.

4. Dibensalatsetooni õhukese kihi kromatograafiline uurimine.

### Tulemused

```{r}
m_aspirin <- 21.642

```

meie aspiriini kuivmass oli `r m_aspirin` g.

```{r}
m_71 <- 325
yield_71 <- .6
m_theoretical_71 <- m_71 / yield_71
M_aspirin <- 180
n_71 <- m_theoretical_71 / M_aspirin
M_salicyl <- 138
m_salicyl <- n_71 * M_salicyl

```

1 aspiriinitableti valmistamiseks kulub `r m_salicyl` mg salitsüülhapet.


