# Oksoühendid

## Teooria

Seistes võivad tekkida plahvatusohtlikud ühendid: hõbeamiinist
($\ce{AgNH2}$) tekib heli, löögi, soojuse või valguse mõjul äärmiselt
plahvatav hõbenitriid ($\ce{Ag3N}$):

$$\ce{Ag(NH3)2OH -> AgNH2 + NH3 + H2O},$$

$$\ce{2AgNH2 -> Ag2NH + NH3},$$

$$\ce{3Ag2NH -> 2Ag3N + NH3}.$$

## Eesmärgid

Võrreldud aldehüüdi ja alkoholi oksüdeerumise kiirus karboksüülhappeks.

## Töövahendid

1.  Neli katseklaasi, et segusid valmistada.

2.  Katseklaaside alus, et ei peaks käes hoidma.

3.  Kaks pipetti, et mõõta.

4.  Pliit, et kuumutada.

5.  Kaks keeduklaasi, et mõõta ja kuumutada.

6.  Vesi, et kuumutada.

## Ained

1.  5-% $\ce{NaOH}$.

2.  5-% $\ce{CuSO4}$.

3.  Formaliin.

4.  Propanool.

5.  10-% $\ce{AgNO3}$.

6.  25-% $\ce{NH3}$.

7.  Glükoos.

## Töö käik

Töö tegin koos karl salumetsaga 19. oktoobripäevas.

Töö osad:

1.  Katseklaasi valasime $\qty{1}{\ml}$ 5-% $\ce{NaOH}$ lahust.

2.  Lisasime tilkhaaval 5-% $\ce{CuSO4}$ lahust, kuni tekkis
    kahvatusinine $\ce{Cu(OH)2}$ sade.

3.  Tühja katseklaasi valasime $\qty{1}{\ml}$ 5-% $\ce{NaOH}$ lahust.

4.  Lisasime tilkhaaval 5-% $\ce{CuSO4}$ lahust, kuni tekkis
    kahvatusinine $\ce{Cu(OH)2}$ sade.

5.  Tühja katseklaasi valasime $\qty{1}{\ml}$ 5-% $\ce{NaOH}$ lahust.

6.  Lisasime tilkhaaval 5-% $\ce{CuSO4}$ lahust, kuni tekkis
    kahvatusinine $\ce{Cu(OH)2}$ sade.

7.  Sammul 2 kasutatud katseklaasi lisasime mõne tilga uuritavat
    aldehüüdi (nt formaliini).

8.  Loksutasime.

9.  Sammul 4 kasutatud katseklaasi lisasime mõne tilga uuritavat
    aldehüüdi (nt formaliini).

10. Loksutasime.

11. Kuumutasime kuumal vesivannil ettevaatlikult.

12. Jälgisime, kas toimus värvuse muutumine.

13. Võrdlesime sammul 8 mainitud loksutatud segu värviga.

14. Sammul 6 kasutatud katseklaasi lisasime propanooli.

15. Loksutasime.

16. Kuumutasime kuumal vesivannil ettevaatlikult.

17. Jälgisime, kas toimus värvuse muutumist.

18. Võrdlesime sammul 8 mainitud loksutatud segu värviga.

19. Katset viiakse läbi paralleelselt kolme uuritava lahusega:
    formaliiniga (aldehüüd), propanooliga (alkohol) ja glükoosiga
    (aldoos).

20. Tühja katseklaasi pesime hoolikalt kroomseguga.

21. Loputasime veega.

22. Valasime sisse $\qty{2}{\ml}$ 10-% $\ce{AgNO3}$ lahust.

23. Lisasime kümme tilka 5-% $\ce{NaOH}$ lahust. Tekkis must sade
    ($\ce{AgOH}$ ja $\ce{Ag2O}$).

24. Lisasime tilkhaaval 25-% $\ce{NH3}$ vesilahust, kuni sade lahustus
    ja tekkis värvitu lahus (vahepeal loksutasime).

25. Lisasime 1 ml formaliini (aldehüüd). (NB! Katseklaasi loksutada ei
    tohi!). Katseklaasi seintele tekkis metallist hõbeda kiht
    (hõbepeegel). Kui seda kohe ei teki, hoitakse katseklaasi mõni minut
    kuumas (\~$\qty{70}{\degreeCelsius}$, mitte keevas!) vesivannis.

26. Peale katset valasime katseklaasi sisu kohe minema.

27. Tühja katseklaasi pesime hoolikalt kroomseguga.

28. Loputasime veega.

29. Valasime sisse $\qty{2}{\ml}$ 10-% $\ce{AgNO3}$ lahust.

30. Lisasime kümme tilka 5-% $\ce{NaOH}$ lahust. Tekkis must sade
    ($\ce{AgOH}$ ja $\ce{Ag2O}$).

31. Lisasime tilkhaaval 25-% $\ce{NH3}$ vesilahust, kuni sade lahustus
    ja tekkis värvitu lahus (vahepeal loksutasime).

32. Lisasime $\qty{1}{\ml}$ propanooli (alkohol). (NB! Katseklaasi loksutada ei
    tohi!). Katseklaasi seintele tekkis metallist hõbeda kiht
    (hõbepeegel). Kui seda kohe ei teki, hoitakse katseklaasi mõni minut
    kuumas (\~$\qty{70}{\degreeCelsius}$, mitte keevas!) vesivannis.

33. Peale katset valasime katseklaasi sisu kohe minema.

34. Tühja katseklaasi pesime hoolikalt kroomseguga.

35. Loputasime veega.

36. Valasime sisse $\qty{2}{\ml}$ 10-% $\ce{AgNO3}$ lahust.

37. Lisasime kümme tilka 5-% $\ce{NaOH}$ lahust. Tekkis must sade
    ($\ce{AgOH}$ ja $\ce{Ag2O}$).

38. Lisasime tilkhaaval 25-% $\ce{NH3}$ vesilahust, kuni sade lahustus
    ja tekkis värvitu lahus (vahepeal loksutasime).

39. Lisasime $\qty{1}{\ml}$ glükoosi (aldoos). (NB! Katseklaasi loksutada ei
    tohi!). Katseklaasi seintele tekkis metallist hõbeda kiht
    (hõbepeegel). Kui seda kohe ei teki, hoitakse katseklaasi mõni minut
    kuumas (\~$\qty{70}{\degreeCelsius}$, mitte keevas!) vesivannis.

40. Peale katset valasime katseklaasi sisu kohe minema.

## Tulemused

Lisasime naatriumhüdroksiidi hulka tilkhaaval vasksulfaati, et tekiks
sade (joonis \@ref(fig:cuoh2) leheküljel
`r render_pageref(reference = "fig:cuoh2")`).

```{r label = "cuoh2", echo=FALSE, fig.cap = "Pildi vaataja poolt vasakult paremale: esimeses katseklaasis on ainult naatriumhüdroksiid, teise olen parajasti lisamas vasksulfaati ja kolmandasse on vasksulfaat juba lisatud ning näha on sinist sadet."}
include_external_graphics("rmd/7/7-naoh-cuso4.png")

```

Hõbepeegli eksperimendi tegime anorgaanilise keemia raames ja ilmselt
seetõttu ei ole mul jäädvustusi sellekohasest eksperimendist orgaanilise
keemia raames. Kui vastav anorgaanilise keemia raport valmis on, teen ristviite.

Saavutasime eesmärgi.

## Ülesanded

### Ülesanne 33

#### Püstitus

Kas kuumutamisel toimub teises katseklaasis reaktsioon? Millest seda järeldad? Kirjuta
vastav reaktsioon (üldistatult).

#### Lahendus

Kui segada kokku naatriumhüdroksiid ja vaskvitriol, ladestub
vaskhüdroksiid:

$$\ce{2NaOH + CuSO4 -> Cu(OH)2 + Na2SO4} \text{`r render_with_emojis(text = "((ref:a44), 1:15 min)")`}.$$

Kui lisada tekkinud vaskhüdroksiidi lahusele aldehüüd, siis hakkab
toimuma reaktsioon, kuid toatemperatuuril toimub see aeglaselt
`r render_with_emojis(text = "((ref:a44), 2:14 min)")`.

Kuumutades ei juhtunud tükk aega mitte midagi nähtavat, millest
järeldasin, et karl oli ained kokku seganud liiga uisapäisa. ta ei
mõõtnud nimelt koguseid mõõtmisvahendiga, vaid pani silma järgi ja nii
sai tema katseklaasidesse naatriumhüdroksiidi kümmekond korda vähem kui
minu omadesse. Pärast formaliini ja propanooli lisamist nägid minu segud
välja nagu joonisel \@ref(fig:formalin-propanol) leheküljel
`r render_pageref(reference = "fig:formalin-propanol")`.

```{r label = "formalin-propanol", echo=FALSE, fig.cap = "Pildi vaataja poolt vasakult paremale: kahes esimeses katseklaasis on vaskhüdroksiid segatud formaliiniga, kolmandas propanooliga. Need segud on nüüd mõõdetud välja vastavalt juhendile."}
include_external_graphics("rmd/7/7-formaliin-propanool-kalmer.png")

```

Kui kuumutasin enda segusid, hakkas üsna kiiresti tumenema formaliini
lahus (joonis \@ref(fig:path-to-carboxylic-acid) leheküljel
`r render_pageref(reference = "fig:path-to-carboxylic-acid")`).
Eksperiment kinnitas teooriat.

```{r label = "path-to-carboxylic-acid", echo=FALSE, fig.cap = "Pildi vaataja poolt vasakult paremale: formaliin kui aldehüüd juba tumeneb karboksüülhappeks, sellal kui propanool alles alustab tumenemist, sest vaja esmalt muutuda aldehüüdiks."}
include_external_graphics("rmd/7/7-oksüdeerumiskiirus.png")

```

### Ülesanne 34

#### Püstitus

Kas aldehüüdid on head redutseerijad või oksüdeerijad?

#### Lahendus

Aldehüüd on redutseerija ja redutseerib komplekseeritud vask(II)iooni
vask(I)oksiidiks:

$$\ce{2Cu^2+}_\text{complexed}\ce{+2OH- + 2e- -> Cu2O + H2O}.$$

Kuna lahus on aluseline, oksüdeerub aldehüüd ise vastava karboksüülhappe
soolaks:

$$\ce{RCHO + 3OH- -> RCOO- + 2H2O + 2e-}.$$

Seetõttu on terve reaktsioon selline:

$$\ce{2Cu^2+}_\text{complexed}\ce{+5OH- + RCHO -> Cu2O + 3H2O + RCOO-} \text{`r render_with_emojis(text = paste("((ref:a2015-188))", ".", sep = ""))`}$$

õpetaja kirjutas tahvlile reaktsioonivõrrandi, mille kohaselt tekib
mitte vask(I)oksiid, vaid hoopis vask(I)hüdroksiid.

### Ülesanne 35

#### Püstitus

Mis toimus kolmandas katseklaasis? Miks?

#### Lahendus

Formaliini lisamise järel segu värvus ei muutunud. Propanooli lisamise
järel segu värvus muutus (joonis \@ref(fig:aldehyde) leheküljel
`r render_pageref(reference = "fig:aldehyde")`). Kuna neid segusid tegi karl ja ta mõõtis silma järgi, ei olnud komponendid õigetes proportsioonides, mis põhjustas propanooli reageerimise toatemperatuuril.

```{r label = "aldehyde", echo=FALSE, fig.cap = "Pildi vaataja poolt vasakult paremale: kahes esimeses katseklaasis on vaskhüdroksiid segatud formaliiniga, kolmandas propanooliga."}
include_external_graphics("rmd/7/7-formaliin-propanool.png")

```

Aldehüüd oksüdeerub kiiremini karboksüülhappeks kui alkohol, sest on
vähem vaheetappe. Seda kogesime, kui olin hiljem segud valmistanud õigetes proportsioonides ja nägime, kuidas formaliin üsna kohe peale kuumutama hakkamist tumenema hakkas, sellal kui propanooliga võttis kauem aega.

### Ülesanne 36

#### Püstitus

Milline rühm on oluline hõbepeeglireaktsiooni toimumiseks?

#### Lahendus

Hõbepeegli reaktsioon toimub aldehüüdidega `r render_with_emojis(text = "((ref:a2021-chemical))")`.

### Ülesanne 37

#### Püstitus

Kirjuta hõbepeeglireaktsiooni kohta reaktsioonivõrrandid.

#### Lahendus

Hõbepeegli reaktsiooni võrrandid on vastavalt toimumise järjekorras \@ref(eq:silver-nitrate-and-sodium-hydroxide) leheküljel `r render_pageref(reference = "eq:silver-nitrate-and-sodium-hydroxide")`, \@ref(eq:silver-oxide-and-ammonia) leheküljel `r render_pageref(reference = "eq:silver-oxide-and-ammonia")` ja \@ref(eq:aldehyde-and-diaminesilver-I-hydroxide) leheküljel `r render_pageref(reference = "eq:aldehyde-and-diaminesilver-I-hydroxide")`.

```{=tex}
\begin{align}
\ce{2AgNO3 + 2NaOH -> Ag2O + 2NaNO3 + H2O}.
(\#eq:silver-nitrate-and-sodium-hydroxide)
\end{align}

```

```{=tex}
\begin{align}
\ce{Ag2O + 4NH3 + H2O -> 2[Ag(NH3)2]+OH-}.
(\#eq:silver-oxide-and-ammonia)
\end{align}

```


```{=tex}
\begin{align}
\ce{RCHO(aq) + 2Ag(NH3)2+(aq) + 3OH-(aq) ->\\
RCOO-(aq) + 2Ag(s) + 4NH3(aq) + 2H2O}.
(\#eq:aldehyde-and-diaminesilver-I-hydroxide)
\end{align}

```
