# Aspiriini süntees ja eraldamine

## Teooria

```{r label = "aspirin", echo=FALSE, fig.cap = "Pikal seismisel avatud anumas omandab aspiriin tugeva äädikalõhna. See võib olla tingitud niiske õhuga reageerimisel tekkinud etaanhappest."}
include_external_graphics("rmd/12-67.png")

```

## Töövahendid

1.  Erlenmeyeri kolb.

2.  Kaalud.

3.  Kuumutusega magnetsegaja.

4.  Büchneri lehter.

5.  Büchneri kolb.

6.  Paberfilter.

7.  Vaakumpump.

8.  Kaks keeduklaasi.

9.  Vesivann.

10. Katseklaasid.

11. Õhukese kihi kromatograafilised plaadid.

12. Voolutuskamber.

13. Joodikamber.

## Ained

1.  Salitsüülhape.

2.  Etaananhüdriid.

3.  Kontsentreeritud $\ce{H3PO4}$.

4.  Küllastunud $\ce{NaHCO3}$ vesilahus.

5.  10 M $\ce{HCl}$ vesilahus.

6.  Metanool.

7.  Kontsentreeritud $\ce{H2SO4}$.

8.  1-% $\ce{FeCl3}$ vesilahus.

9.  Tundmatu proov.

10. Atsetoon.

11. Heksaan.

## Töö käik

1.  Aspiriini (atsetüülsalitsüülhappe) süntees.

2.  Metüülsalitsülaadi (laanelilleõli) süntees.

3.  Aspiriini puhtuse uurimine pH väärtuse ja raudkloriidi abil.

4.  Dibensalatsetooni õhukese kihi kromatograafiline uurimine.

## Tulemused

```{r}
m_aspirin <- 21.642

```

meie aspiriini kuivmass oli `r m_aspirin` g.

```{r}
m_71 <- 325
yield_71 <- .6
m_theoretical_71 <- m_71 / yield_71
M_aspirin <- 180
n_71 <- m_theoretical_71 / M_aspirin
M_salicyl <- 138
m_salicyl <- n_71 * M_salicyl

```

1 aspiriinitableti valmistamiseks kulub `r m_salicyl` mg salitsüülhapet.
